ACORDAO-COMPLETO-2405887

ACÓRDÃO 1543/2020 ATA 22/2020 - PLENÁRIO

VISTOS, relatados e discutidos estes autos que tratam de Representação formulada pela empresa Basis Tecnologia da Informação S.A., a respeito de possíveis irregularidades ocorridas no Ministério da Saúde (MS) , relacionadas com o Pregão Eletrônico (PE) 7/2018, cujo objeto é o registro de preços para contratação de empresa especializada na prestação de serviços de tecnologia da informação (TI) envolvendo desenvolvimento, manutenção e documentação de sistemas informatizados, apoio à garantia e controle da qualidade do produto e do processo de produção de software e aferição de sistemas em pontos de função (PF) ;
ACORDAM os Ministros do Tribunal de Contas da União, reunidos em Sessão do Plenário, ante as razões expostas pelo relator, em:
	9.1. acolher parcialmente as razões de justificativas apresentadas pelos Srs. Paulo Cesar Kluge, Elmo Raposo Oliveira e Guilherme Telles Ribeiro quanto ao item 9.3.1 do Acórdão 1179/2019-TCU-Plenário;
	9.2. rejeitar as razões de justificativas apresentadas pelos Srs. Paulo Cesar Kluge, Elmo Raposo Oliveira e Guilherme Telles Ribeiro quanto ao item 9.3.2 do Acórdão 1179/2019-TCU-Plenário, porém deixando de aplicar-lhes, excepcionalmente, a multa prevista no art. 58 da Lei 8.443/1992;
	9.3. considerar cumprida a determinação contida no item 9.2 e subitens do Acórdão 1179/2019-TCU-Plenário;
	9.4. dar ciência ao Ministério da Saúde (MS) , com fundamento no art. 9º da Resolução-TCU 315/2020, sobre as seguintes impropriedades/falhas identificadas no exame dos atos concernentes ao Pregão Eletrônico 7/2018, com vistas à adoção de providências internas que previnam a ocorrência de outras semelhantes:
	9.4.1. não atendimento pleno do art. 2º, inciso II, do Decreto 2.271/97, no dimensionamento dos quantitativos estimados do serviço de sustentação de sistemas;
	9.4.2. não atendimento pleno da Súmula TCU 269, uma vez que o modelo de sustentação previsto pelo MS não é integralmente vinculado a resultados, visto que estes não são sempre atrelados ao produto da atuação da contratada;
	9.4.3. ausência de critérios bem definidos para a inclusão e manutenção de sistemas no regime de sustentação, o que pode ter contribuído para a diminuição da economicidade do modelo contratual previsto para o serviço de sustentação, em possível prejuízo, portanto, ao princípio da economicidade previsto no art. 37 da CF/88;
	9.4.4. não atendimento do art. 2º, inciso II, do Decreto 2.271/97, no dimensionamento do requisito da franquia (e, portanto, do preço de referência) e a consequente diminuição da economicidade do modelo contratual para o regime de sustentação.
	9.5. dar ciência deste acórdão à representante, Basis Tecnologia da Informação S.A., à empresa Cast Informática S.A., ao Ministério da Saúde, aos demais responsáveis e à Secretaria de Controle  Externo da Saúde deste Tribunal, unidade técnica responsável pela apreciação das contas do Ministério da Saúde; 
	9.6. deferir, com fundamento no art. 59, V, da Resolução-TCU 259/2014 c/c o art. 4º, § 1º, da Resolução-TCU 249/2012, o pedido de vistas e cópia dos presentes autos formulado pela empresa Basis Tecnologia da Informação S.A., à exceção das peças porventura gravadas com a chancela de sigilo; e
	9.7. arquivar os presentes autos.

Representação sobre possíveis irregularidades ocorridas em pregão eletrônico cujo objeto é o registro de preços para contratação de empresa especializada na prestação de serviços de tecnologia da informação (TI).

Ministério da Saúde (vinculador).

3. Interessados/Responsáveis:
3.1. Interessado: Cast Informática S.A. (03.143.181/0001-01).
3.2. Responsáveis: Elmo Raposo Oliveira (XXX.598.691-XX); Guilherme Telles Ribeiro (XXX.083.247-XX); Paulo Cesar Kluge (XXX.364.000-XX).

13.1. Ministros presentes: José Mucio Monteiro (Presidente), Walton Alencar Rodrigues, Benjamin Zymler, Augusto Nardes (Relator), Aroldo Cedraz, Raimundo Carreiro, Ana Arraes, Bruno Dantas e Vital do Rêgo.
13.2. Ministros-Substitutos presentes: Marcos Bemquerer Costa, André Luís de Carvalho e Weder de Oliveira.

AUGUSTO NARDES

Adoto como relatório a instrução de peça 115 lavrada por Auditor Federal de Controle Externo lotado na Secretaria de Fiscalização de Tecnologia da Informação (Sefti) , que contou com a anuência do corpo dirigente daquela unidade (peças 116 e 117) :
"INTRODUÇÃO
1.	Trata-se de representação, com pedido de medida cautelar inaudita altera pars, formulada pela empresa Basis Tecnologia da Informação S.A., CNPJ 11.777.162/0001-57, a respeito de possíveis irregularidades ocorridas no Ministério da Saúde (MS) , relacionadas com o Pregão Eletrônico (PE) 7/2018, cujo objeto é o registro de preços para contratação de empresa especializada na prestação de serviços de tecnologia da informação (TI) envolvendo desenvolvimento, manutenção e documentação de sistemas informatizados, apoio à garantia e controle da qualidade do produto e do processo de produção de software e aferição de sistemas em pontos de função (PF) , conforme especificações do Termo de Referência (TR) e anexos (peça 6, p. 5) .
2.	O PE 7/2018 compõe-se de três lotes: lote 1 - Fábrica de Software, lote 2 - Fábrica de Qualidade e Testes e lote 3 - Fábrica de Métricas (peça 6, p. 5) , sendo o critério de julgamento o menor preço por lote.
3.	A representante apontou, em síntese, as seguintes irregularidades no edital do referido pregão, relacionadas ao lote 1 - Fábrica de Software: i) fixação de quantitativos mínimos de atestados acima de 50% do item de serviço de maior relevância; e ii) indevida inabilitação da empresa por não atender aos itens 10.5.5.2, 10.5.5.9.1.4.3, 10.5.5.9.1.4.10, 10.5.5.9.1.4.11, 10.5.5.9.1.4.13 e 10.5.5.9.1.4.14 do termo de referência.
HISTÓRICO 
4.	Após análise inicial da representação impetrada pela empresa Basis, esta Secretaria de Fiscalização de Tecnologia da Informação (Sefti) identificou indícios de falhas e irregularidades no edital e na condução do certame, inclusive quanto a aspectos não apontados pela representante, cujo exame requeria informações e documentos ainda não presentes nos autos (peça 10, p 18-19) .
5.	Diante desse cenário, por não estar plenamente configurada naquele momento a fumaça do bom direito, por falta de informações relevantes, a Sefti propôs, com posterior acolhimento do Relator em 17/7/2018 (peça 13) , a determinação de oitiva prévia ao órgão e à empresa vencedora do lote 1 do certame, bem como diligência ao MS para encaminhamento de informações e documentos relativos ao pregão em tela, a fim de subsidiar a análise do pedido de cautelar e do mérito (peça 10, p. 20-21; peça 13) .
6.	Em 19/7/2018, foi assinada a ata de registro de preços relativa ao lote 1 do referido Pregão Eletrônico 7/2018, conforme registro do sistema SiasgNet (peça 41) .
7.	Ainda em 14/8/2018, foi firmado o Contrato 69/2018, entre o MS e a empresa Cast, relativamente a parcelas empenhadas do lote 1 do certame, no valor de R$ 24.367.508,45 (peça 59) .
8.	Em 11/9/2018, após análise não exaustiva das informações constantes dos autos, esta Secretaria propôs o indeferimento do pedido de medida cautelar para suspensão do contrato, pois, apesar da presença dos pressupostos para a adoção desse remédio, verificou-se presente também o perigo da demora ao reverso (peça 60, p. 4, itens 29-31) . Em 17/10/2018, a proposta da Sefti foi acatada pelo Tribunal, por meio do Acórdão 2383/2018-TCU-Plenário (relatoria do Ministro Augusto Nardes) , e os autos foram restituídos a esta unidade técnica para prosseguimento da análise (peça 63) .
9.	Em 27/11/2018, após análise detalhada das respostas do MS e da empresa Cast às oitivas realizadas, em face da identificação de graves falhas de planejamento e riscos à economicidade da contratação, esta unidade técnica entendeu necessário propor ao Tribunal a expedição de determinações ao MS para o estabelecimento de controles necessários à boa gestão contratual, não renovação do contrato em tela e audiência dos responsáveis (peças 71-73) .
10.	Em 28/12/2018, o ministro Raimundo Carreiro, na condição de Presidente e nos termos regimentais, em função do afastamento legal do relator, por meio do despacho à peça 74, entendeu que as determinações propostas ao MS na instrução anterior possuem natureza provisória/cautelar e restituiu os autos à Sefti para se manifestar especificamente sobre a presença dos pressupostos autorizadores da tutela de urgência ou agregar informações adicionais.
11.	Em 20/2/2019, dando cumprimento ao despacho de que trata o parágrafo anterior, a Sefti manifestou-se no sentido da necessidade de que o Tribunal determinasse ao MS, na forma de medida cautelar, que não renovasse o contrato em andamento, firmado entre o órgão e a empresa Cast, relativo ao lote 1 do PE 7/2018, bem como realizasse a audiência dos agentes públicos envolvidos nas irregularidades identificadas (peças 75 a 77) .
12.	Em 22/5/2019, mediante Acórdão 1179/2019-TCU-Plenário (relatoria do Ministro Augusto Nardes, peça 78) , o Tribunal, acompanhando o voto do Relator (peça 79) , acatou parcialmente a proposta da unidade técnica, no sentido de:
12.1.	realizar audiências apenas para a parcela das irregularidades que dizem respeito ao planejamento da contratação, ficando as eventuais ciências relacionadas a esse assunto para um momento posterior, quando da análise das razões de justificativas;
12.2.	manter apenas a ciência das irregularidades ao Ministério da Saúde, no que tange à parcela das irregularidades que dizem respeito à exigência de comprovação de componentes tecnológicos de forma combinada, por haver indícios que as cláusulas resultaram em prejuízo à competição;
12.3.	em vez de conceder a medida cautelar na forma proposta, determinar que o órgão reavalie seus estudos, incorporando a estes, se cabível, as premissas levantadas pela unidade técnica deste Tribunal, as quais estão descritas no relatório do relator, e, após, pondere as vantagens e desvantagens de realizar uma nova licitação para a continuidade dos serviços prestados, em vez da prorrogação do contrato vigente, levando em consideração, para fundamentar sua conclusão, também, as avaliações dos indicadores dos níveis dos serviços prestados até então pela atual contratada;
12.4.	determinar que a unidade técnica se pronuncie sobre a adequabilidade dos preços contratados e a qualidade dos indicadores previstos para mensurar os níveis do serviço prestado.
13.	Na instrução que buscava analisar as razões de justificativa enviadas pelos responsáveis, bem como cumprir a determinação direcionada à Sefti prevista no item 9.6 do Acórdão 1179/2019-TCU-Plenário, identificou-se a necessidade de se realizar inspeção na unidade jurisdicionada (peça 105, p. 6) .
14.	Assim, realizou-se a inspeção no Ministério da Saúde no período de 7/11/2019 a 29/11/2019 (portarias de fiscalização às peças 108 e 109) , tendo sido colhidos os documentos constantes das peças 111, 112 e 114.
15.	Por fim, cumpre destacar que a empresa Basis Tecnologia da Informação S.A. (representante) ingressou, em 17/2/2020, com pedido de vistas e cópias, para fins de acompanhamento, no presente processo, com base na Lei de Acesso à Informação e no Estatuto da Advocacia (peça 113) .
EXAME TÉCNICO
Inspeção
16.	Conforme proposta de encaminhamento constante da instrução à peça 105, a inspeção tinha por finalidade coletar informações sobre:
16.1.	se o painel de controle previsto no item 5.2.2.4.2.1.3 do Termo de Referência do Pregão Eletrônico 7/2018 vem sendo operacionalizado desde o início da execução contratual, notadamente quanto à análise de vantajosidade em manter um dado sistema em regime de sustentação;
16.2.	análises de vantajosidade em manter um dado sistema em regime de sustentação já realizadas durante a execução contratual advinda do certame;
16.3.	sistemas efetivamente migrados do regime de sustentação para o de demandas pontuais em regime de Fábrica de Software (e vice-versa) ;
16.4.	análises efetuadas pelo MS revelando comparativo analítico dos níveis de serviços prestados para os sistemas em regime de Ponto de Função Sustentado e de Ponto de Função, em cumprimento ao item 9.2.1 do Acórdão 1179/2019-TCU-Plenário;
16.5.	aferição da qualidade dos indicadores de níveis de serviços prestados no Contrato 69/2018 (e eventual renovação) ;
16.6.	eventuais glosas aplicadas à contratada em decorrência da não consecução de níveis mínimos de serviços;
16.7.	histórico comparativo dos níveis de serviços prestados no referido contrato e em contratos anteriores em que se utilizou o modelo por Ponto de Função;
16.8.	a adequabilidade dos preços contratados.
17.	Convém apontar que por ocasião da fiscalização, o Ministério da Saúde informou à equipe de inspeção que o regime de sustentação objeto da presente discussão já não estava mais sendo utilizado, de modo que os sistemas do órgão estavam sendo mantidos pelo regime de pontos de função desde agosto de 2019.
18.	Nada obstante, procedeu-se à inspeção, porquanto as informações que a partir dela deveriam ser coletadas permaneciam importantes para o deslinde das questões que a ela deram origem (parágrafos 16.1 a 16.8) .
19.	Assim, no que tange ao painel de controle e às análises de vantajosidade aludidas nos parágrafos 16.1 e 16.2, verificou-se que o referido painel, na prática, era operado por meio de planilhas que listavam os sistemas objeto de sustentação e, para cada um desses sistemas, relacionava a contagem de serviço, o custo estimado em pontos de função, o custo da sustentação e o saldo, de modo a revelar, para cada sistema, se fora vantajoso mantê-lo no sistema de sustentação, em comparação ao regime de demandas pontuais (peça 111, p. 1-9) .
20.	Foram elaboradas três planilhas para efetuar tal controle, abordando os seguintes períodos: 12/09/2018 a 31/12/2018, 01/01/2019 a 30/04/2019 e 01/05/2019 a 31/07/2019 (peça 111, p. 1-6) .
21.	Para ajudar na interpretação de alguns dados das planilhas, o MS prestou esclarecimentos constates da peça 111, p. 7-9.
22.	A partir do exame das planilhas, verifica-se que a análise chegou à conclusão de que a economia total (nos três períodos) gerada na utilização do regime de sustentação foi de R$ 3.457.932,41.
23.	Constatou-se que a metodologia de cálculo para se chegar a tal valor consistiu em:
23.1.	obter o saldo decorrente da subtração do custo de sustentação de cada sistema pelo custo estimado em pontos de função que teria sido incorrido caso o mesmo sistema houvesse sido mantido no regime de demandas pontuais;
23.2.	realizar o somatório dos saldos mencionados no parágrafo anterior considerando todos os sistemas mantidos no regime de sustentação nos três períodos.
24.	Entende-se que o método de cálculo utilizado nas planilhas enviadas está alinhado com o resultado que o Ministério da Saúde apresentou sobre a economicidade do regime de sustentação objeto de análise.
25.	Nada obstante, ao efetuar o recálculo da economicidade a partir dos valores apresentados, chegou-se a valor maior de economicidade que o obtido pelo MS: R$ 3.608.514,87.
26.	Isso se deu porque, para o período de 01/01/2019 a 30/04/2019 (peça 111, p. 4-5) , o cálculo efetuado pelo MS não considerou as economias geradas na adoção do regime de sustentação para os sistemas 'BPS-Banco de Preços em Saúde' e 'SISREG-Sistema Nacional de Regulação', bem como os prejuízos decorrentes da adoção do mesmo regime para os sistemas 'SISCAN-Sistema de Informações do Câncer' e 'SISREG-Sistema Nacional de Regulação'.
27.	Também a partir do exame das planilhas é possível identificar quais sistemas foram migrados do regime de sustentação para o de demandas pontuais em regime de Fábrica de Software (e vice-versa) - parágrafo 16.3.
28.	O quadro a seguir revela o resultado de tal exame:
	Sistema
	12set18 a 31dez18
	01jan19 a 30abril19
	01mai19 a 31julho19

	BPS - Banco de Preços em Saúde
	Sustentação (vantajoso) 
	Sustentação (vantajoso) 
	Retirado do regime de sustentação

	SINANNET SITE
	Sustentação (vantajoso) 
	Retirado do regime de sustentação
	-

	SINANNET
	Sustentação (não vantajoso) 
	Retirado do regime de sustentação
	-

	SINANONLINE
	Sustentação (vantajoso) 
	Retirado do regime de sustentação
	-

	SIOPS-DESKTOP
	Sustentação (vantajoso) 
	Retirado do regime de sustentação
	-

	SIOPS-SITE
	Sustentação (vantajoso) 
	Sustentação (não vantajoso) 
	-

	SIREF
	Sustentação (não vantajoso) 
	Retirado do regime de sustentação
	-

	SISAGUA
	Sustentação (vantajoso) 
	Retirado do regime de sustentação
	-

	SISCAN
	Sustentação (vantajoso) 
	Sustentação (não vantajoso) 
	Retirado do regime de sustentação

	SISREG
	Sustentação (vantajoso) 
	Sustentação (vantajoso) 
	Retirado do regime de sustentação

	PlatBR
	-
	Sustentação (vantajoso) 
	Sustentação (vantajoso) 

	SISPROFNS
	-
	Sustentação (vantajoso) 
	Sustentação (vantajoso) 

	BGSICONV
	-
	Sustentação (não vantajoso) 
	Sustentação (não vantajoso) 

	SIAORC
	-
	Sustentação (vantajoso) 
	Sustentação (não vantajoso) 

	SISPAG
	-
	Sustentação (não vantajoso) 
	Sustentação (não vantajoso) 

29.	As informações do quadro acima permitem a conclusão de que a vantajosidade financeira não foi o único aspecto considerado para decidir pela manutenção de um dado sistema no regime de sustentação.
30.	Nesse sentido, os sistemas BPS, SINANNET SITE, SINANONLINE, SIOPS-DESKTOP, SIOPS-SITE, SISAGUA e SISREG, mesmo considerados vantajosos de serem mantidos no regime de sustentação em um dado período, foram retirados de tal regime no período subsequente.
31.	Também nessa direção, os sistemas BGSICONV e SISPAG, mesmo considerados não vantajosos de serem mantidos no regime de sustentação em um dado período, permaneceram em tal regime no período subsequente.
32.	Inclusive, se considerarmos os sistemas que permaneceram no regime de sustentação durante os três períodos, a lista daqueles considerados não vantajosos de serem mantidos no regime de sustentação em um dado período e que permaneceram em tal regime no período subsequente pode ser revelada conforme quadro a seguir:
	Sistema
	12set18 a 31dez18
	01jan19 a 30abr19
	01mai19 a 31julho19

	HEMOVIDA-HEMOGLOBINOPATIAS
	Sustentação (não vantajoso) 
	Sustentação (não vantajoso) 
	Sustentação (vantajoso) 

	HEMOVIDA - WEB
	Sustentação (vantajoso) 
	Sustentação (não vantajoso) 
	Sustentação (não vantajoso) 

	HÓRUS-BÁSICO
	Sustentação (não vantajoso) 
	Sustentação (não vantajoso) 
	Sustentação (não vantajoso) 

33.	Com efeito, verificou-se que além do aspecto financeiro, a inclusão de um dado sistema no regime de sustentação era analisada a partir de uma matriz que considerava os aspectos de risco para o negócio (matriz GUT) e técnico (peça 111, p. 10-15) .
34.	Sobre as análises efetuadas pelo MS revelando comparativo analítico dos níveis de serviços prestados para os sistemas em regime de Ponto de Função Sustentado e de Ponto de Função, em cumprimento ao item 9.2.1 do Acórdão 1179/2019-TCU-Plenário (parágrafo 16.4) , convém, inicialmente, relembrar o teor do item e do subitem:
9.2. determinar ao Ministério da Saúde, com fundamento no art. 250, inciso II, do RI/TCU, em face das irregularidades identificadas no Pregão Eletrônico 7/2018, que, no prazo de 45 (quarenta e cinco) dias:
9.2.1. empreenda os ajustes necessários nos estudos técnicos preliminares que serviram de base para a referida licitação, incorporando a estes, se cabível, as premissas levantadas pela unidade técnica deste Tribunal, as quais estão transcritas no relatório que fundamenta esta decisão e, após, pondere as vantagens e desvantagens de realizar uma nova licitação para a continuidade dos serviços prestados, em vez da prorrogação do Contrato 69/2018, celebrado com a empresa Cast Informática S.A., levando em consideração, para fundamentar sua conclusão, também, as avaliações dos indicadores dos níveis dos serviços prestados até então pela atual contratada;
9.2.2. informe a este Tribunal as medidas adotadas para cumprimento do item acima;
35.	Em atendimento ao item 9.2.2 acima, o Ministério da Saúde remeteu ao TCU a documentação constante das peças 100 a 104, dando conta da renovação do contrato 69/2018, mas com cláusula condicional de extinção contratual, de modo que concomitantemente à execução de tal contrato será realizada nova licitação e, assim que firmado o novo contrato e decorrido o prazo de transferência de conhecimento, a avença renovada com a empresa Cast seria rescindida (peça 101, p. 4) .
36.	Assim, o intuito da inspeção, no que tange à tal questão e à prevista no parágrafo 16.7 (histórico comparativo dos níveis de serviços) , era verificar se o Ministério da Saúde, ao tomar a decisão pela extinção contratual, levou em consideração a comparação entre os níveis de serviços prestados em regime de sustentação (medidos em ponto de função sustentado - PFS) e os prestados pelo regime de demandas pontuais (medidos em PF) , inclusive em contratos anteriores, uma vez que tal análise poderia revelar eventuais ganhos (ou perdas) de performance na prestação dos serviços na adoção daquele primeiro regime.
37.	 Entretanto, a partir de entrevista com o gestor do Ministério, verificou-se que tais análises não chegaram a ser consubstanciadas na forma documental pela unidade jurisdicionada, bem como que a opção pelo abandono do regime de sustentação ocorreu preponderantemente pela insegurança jurídica gerada pela discussão que ocorre no âmbito desta Corte de Contas nos presentes autos.
38.	No que diz respeito à aferição da qualidade dos indicadores de níveis de serviços prestados no Contrato 69/2018 (parágrafo 16.5) e às glosas eventualmente aplicadas (parágrafo 16.6) , aponta-se que a equipe de inspeção reuniu-se com a equipe do Ministério da Saúde que efetua a gestão de tais indicadores com o fito de obter esclarecimentos sobre a forma de sua aferição.
39.	A partir dessa reunião, no que tange aos referidos indicadores de níveis de serviços, previstos nos itens 6.6.2 e 6.6.3 do TR (peça 6, p. 43 a 51) , verificou-se que suas fórmulas de cálculo estavam alinhadas à finalidade prevista para cada um deles e, ainda, que o resultado de suas medições vinha sendo acompanhado pelo Ministério o que, inclusive, gerava glosas quando revelava o não alcance de padrões mínimos estabelecidos no referido TR.
40.	Nesse sentido, foi obtida uma amostra de documentos que evidenciam a aplicação de tais glosas (peça 111, p. 27-128) , além de um procedimento formalizado de aferição e avaliação de indicadores aplicável ao contrato sob análise (peça 111, p. 16-26) .
41.	Além disso, constatou-se que o Ministério trabalhou no aperfeiçoamento de tais indicadores (peça 112, p. 1 a 5 e 9 a 10) , de modo que a nova contratação, cujo planejamento já se encontra em desenvolvimento (peça 112, p. 6 a 8 e 11 a 34) , contará com novos indicadores de níveis de serviço (peça 112, p. 30-34) .
42.	Sobre a adequabilidade dos preços contratados (parágrafo 16.8) , a equipe de inspeção procurou obter novas informações além das existentes nos documentos que já se encontravam acostados nos autos, quais sejam, a forma de realização da pesquisa de preços e a memória de cálculo da estimativa da franquia contratual (peça 42, p. 18-19) .
43.	Assim, obteve-se do Ministério da Saúde unicamente a relação de ordens de serviços que utilizaram a franquia prevista no contrato (peça 111, p. 129 a 131) , que totalizaram o montante de R$ 1.170.495,51, não tendo a unidade jurisdicionada apresentado qualquer informação além desta ou das já colacionadas no presente processo.
44.	Sobre a renovação contratual, obteve-se cópia do Primeiro Termo Aditivo ao Contrato 69/2018, que dá conta de que apenas o item 1 da avença foi prorrogado, para que se estenda até 14/8/2020, com valor contratual de R$ 13.833.909,82, contemplando 15.013 PF, com valor unitário de R$ 921,46 (peça 111, p. 132 a 133) .
45.	Verificou-se que a renovação que acabou sendo celebrada não contém cláusula condicional de extinção contratual, ao contrário do informado pelo MS como sua pretensão na documentação enviada em atendimento ao item 9.2.2 do Acórdão 1179/2019-TCU-Plenário (parágrafo 35) .
46.	Além disso, obteve-se cópia da Nota Técnica 1/2019-COSUP/CGSIO/DATASUS/SE/MS, que trata da análise técnica diante da pesquisa de preço para identificar possível vantajosidade no processo de renovação do contrato 69/2018 (peça 111, p. 134 a 137) .
47.	Na nota técnica, é asseverado que para o item 1 o contrato 69/2018 permanece vantajoso financeiramente, uma vez que o valor do PF contratado era inferior à média do valor de PF dos orçamentos pesquisados (peça 111, p. 136) .
48.	No mesmo documento, também resta apontado que o MS enviou ofício à contratada solicitando a redução do valor unitário do PF praticado na avença, bem como que a contratada se mostrou contrária à redução (peça 111, p. 136) .
49.	Obteve-se, ainda, cópia da Nota Técnica 48/2019-DICONT/CCLIC/CGMAP/SAA/SE/MS, que trata da solicitação de reajuste dos valores do Contrato Administrativo 69/2018, firmado com a empresa Cast (peça 114, p. 1-4) .
50.	Na nota técnica, é sugerido o deferimento do pedido, com aplicação do percentual de 8,278640%, correspondendo ao IGPM (FGV) do período de abril de 2018 a março de 2019, de forma a atender à cláusula sexta do contrato firmado, que trata do reajuste dos preços dos serviços previstos nos lotes 1, 2 e 3.
51.	Assim, com a aplicação de tal índice, a partir de 16/4/2019 (peça 114, p. 5) , o valor unitário do item 1, medido em Ponto de Função, com valor original de R$ 851,01, passa a ter o valor reajustado de R$ 921,46; o item 2, medido em Ponto de Função Sustentado, com valor original de R$ 40,40, passa a ter o valor reajustado de R$ 43,74; e o item 3, medido em Unidade de Serviço Técnico, com valor original de R$ 224,53, passa a ter o valor reajustado de R$ 243,12 (peça 114, p. 3) .
Conclusão
52.	A inspeção buscou coletar as informações constantes dos parágrafos 16.1 a 16.8.
53.	Tomou-se conhecimento de que o regime de sustentação objeto da presente discussão já não estava mais sendo utilizado, de modo que os sistemas do órgão estavam sendo mantidos pelo regime de pontos de função desde agosto de 2019, preponderantemente em decorrência da insegurança jurídica gerada pela discussão que ocorre no âmbito desta Corte de Contas nos presentes autos. (parágrafos 17 e 44 a 51) .
54.	Sobre as informações apontadas nos parágrafos 16.1 e 16.2, verificou-se que o painel de controle em que eram realizadas as análise de vantajosidade eram operadas em planilhas, a partir das quais se constatou que o MS chegou à conclusão de que a economia gerada na utilização do regime de sustentação foi de R$ 3.457.932,41, mas, a partir da revisão das informações remetidas, chega-se a um valor ligeiramente maior de R$ 3.608.514,87 (parágrafos 19 a 26) .
55.	Sobre as informações apontadas no parágrafo 16.3, os dados colhidos a partir daquelas planilhas permitiram identificar quais sistemas foram migrados do regime de sustentação para o de demandas pontuais em PF e chegar à conclusão de que a vantajosidade financeira não foi o único aspecto considerado para decidir pela manutenção de um dado sistema no regime de sustentação (parágrafos 27 a 33) .
56.	Sobre as informações apontadas nos parágrafos 16.4 e 16.7, restou verificado que tais análises não chegaram a ser consubstanciadas na forma documental pela unidade jurisdicionada (parágrafos 34 a 37) .
57.	Sobre as informações apontadas nos parágrafos 16.5 e 16.6, verificou-se que as fórmulas de cálculo dos indicadores de níveis de serviço estavam alinhadas à finalidade prevista para cada um deles e estavam sendo aperfeiçoados para utilização em futuras contratações (parágrafos 38 a 41) .
58.	Além disso, verificou-se que o resultado de suas medições vinha sendo acompanhado pelo MS o que, inclusive, gerava glosas quando revelava o não alcance de padrões mínimos estabelecidos no referido TR (parágrafo 39) .
59.	Sobre a informação prevista no parágrafo 16.8, obteve-se da unidade jurisdicionada a relação das ordens de serviço que foram cobertas pela franquia prevista no contrato, que totalizaram o montante de R$ 1.170.495,51 (parágrafo 43) .
60.	As diversas informações obtidas serão utilizadas ao longo desta instrução, para embasar as análises e conclusões a serem emanadas.
Razões de Justificativa
61.	Consoante o item 9.3 do Acórdão 1179/2019-TCU-Plenário, a audiência dos responsáveis foi prevista nos seguintes termos:
ACORDAM os Ministros do Tribunal de Contas da União, reunidos em Sessão do Plenário, ante as razões expostas pelo Relator, em: 
[...]
9.3. realizar a audiência do Sr. Paulo Cesar Kluge (CPF: XXX.364.000-XX) , na condição de integrante requisitante da equipe de planejamento da contratação, do Sr. Elmo Raposo Oliveira (CPF: XXX.598.691-XX) , na condição de integrante técnico da equipe de planejamento da contratação, e do Sr. Guilherme Telles Ribeiro (CPF: XXX.083.247-XX) , na condição de Diretor do Departamento de Informática do Sistema Único de Saúde - SUS, com fundamento no art. 250, inciso IV, c/c o art. 237, parágrafo único, do RI/TCU, para que, no prazo de quinze dias, apresentem razões de justificativa por terem elaborado os estudos técnicos preliminares e o Termo de Referência do Pregão Eletrônico 7/2018 do Ministério da Saúde contendo os seguintes indícios de irregularidade:
9.3.1. justificativas insuficientes para os quantitativos estimados do serviço de sustentação de sistemas, métrica de mensuração e pagamento não vinculada aos resultados efetivamente entregues e falhas na definição dos mecanismos de gestão contratual, resultando em alto risco de danos ao Erário na execução do contrato, em afronta ao princípio da eficiência insculpido no caput do art. 37 da Constituição Federal, c/c o art. 6º, inciso IX, alíneas 'e' e 'f', e art. 7º, § 4º, da Lei 8.666/1993, c/c art. 2º, caput e parágrafo único, inciso VII, da Lei 9.784/1999 c/c art. 7º, inciso VIII, art. 16, inciso II, e art. 19, inciso IV, da IN MP/SLTI 4/2014 e à Súmula - TCU 269;
9.3.2. estimativa inadequada do quantitativo (percentual) da franquia e do preço de referência do serviço de sustentação de que trata o item 2 do lote 1 do pregão, sem análise de possíveis alternativas mais econômicas, elevando o risco de danos ao Erário durante a execução contratual, em afronta ao princípio da eficiência previsto no caput do art. 37 da Constituição Federal c/c o art. 6º, inciso IX, alínea 'c' e art. 15, inciso V, da Lei 8.666/1993, c/c art. 2º, caput e parágrafo único, inciso VII, da Lei 9.784/1999 c/c art. 16, inciso II, e art. 19, inciso IV, da IN MP/SLTI 4/2014 e à Súmula - TCU 269;
62.	Passa-se a expor as razões de justificativa apresentadas pelos responsáveis e, em sequência, para cada item objeto de audiência, a analisá-las de maneira conjunta, em razão de sua semelhança.
Paulo Cesar Kluge (CPF XXX.364.000-XX) - razões de justificativa (peça 98) 
63.	O responsável tomou ciência do ofício de audiência, conforme documento constante da peça 90, e apresentou, tempestivamente, suas razões de justificativa, de acordo com os documentos constantes da peça 98.
64.	Naquilo que busca contradizer especificamente os pontos objeto de audiência, o responsável alega, em síntese, o seguinte:
64.1.	Não participou da definição de requisitos técnicos do objeto do certame (peça 98, p. 1-2) ;
64.2.	Sobre a escolha da métrica Ponto de Função Sustentado:
64.2.1.	O modelo de sustentação de sistemas mensurado em Ponto de Função Sustentado (PFS) é relativamente recente, mas já consta no novo catálogo de serviços de Tecnologia da Informação, reformulado em janeiro de 2018[footnoteRef:2] (peça 98, p. 4-5) ; [2:  https://www.comprasgovernamentais.gov.br/index.php/noticias/870-novo-catalogo-de-servicos-de-tecnologia-da-informacao-e-comunicacao-catser-tic-2] 
64.2.2.	Todas as compras pesquisadas pela equipe de planejamento da contratação, sem exceção, utilizam o PFS com estrutura similar à adotada pelo MS: remuneração fixa mensal, proporcional ao volume dos sistemas sustentados, mediante descontos dos níveis mínimos de serviços (peça 98, p. 5) ;
64.2.3.	Remunerar o serviço de sustentação por um valor fixo mensal inverte a lógica de 'reforço negativo' da contratada em diminuir seu interesse em resolver preventivamente os defeitos dos sistemas (peça 98, p. 5) .
64.3.	Sobre a mensuração dos serviços ser vinculadas à entrega de resultados:
64.3.1.	Serviços de remuneração mensal não implicam necessariamente que não são vinculados à entrega de resultados, uma vez que existem diversos resultados aferíveis a serem entregues, tais como a manutenção dos níveis de serviço e disponibilidade dos sistemas, entrega das correções no prazo, relatórios de execução de atividades etc., tendo sido previstos descontos, glosas e sanções no caso de os níveis de serviço não serem cumpridos (peça 98, p. 5-7) .
64.4.	Sobre a previsão de análise de vantajosidade no modelo contratual:
64.4.1.	O modelo do MS previu a possibilidade de que um mesmo serviço fosse realizado tanto por meio de PFS quanto da forma tradicional, em PF, criando controles para que o volume de serviços efetivamente realizado durante a sustentação fosse mensurado, de modo que, apesar de tal volume não ser utilizado (em regime de sustentação) para fins de pagamento, poderia ser utilizado para fins de comparação com o modelo tradicional e, caso fosse identificado que é mais vantajoso manter o sistema por meio de correções 'avulsas', bastaria retirar o sistema do regime de sustentação (peça 98, p. 5-6) .
64.5.	Sobre os quantitativos estimados no serviço de sustentação:
64.5.1.	A justificativa para os quantitativos estimados no serviço de sustentação de sistemas consta no Apêndice B: Memória de Cálculo dos Quantitativos, do Estudo Técnico Preliminar (peça 98, p. 8) ;
64.5.2.	Os requisitos do MS previam a sustentação de todos os sistemas, não somente os críticos, desde que fosse vantajoso em relação ao modelo em PF e, para não elevar sobremaneira o valor global da contratação (entre outros motivos) , foi adotada uma heurística no sentido de considerar que não haveria a sustentação simultânea superior a 50% do parque de sistemas (peça 98, p. 8-9) .
64.5.3.	A hipótese ventilada no relatório, que considera necessária somente a sustentação dos sistemas críticos, parte do princípio de que o regime de sustentação é sempre financeiramente desvantajoso, o que não é compatível com o modelo proposto, em que a sustentação foi concebida para ser aplicada em geral, quando for vantajosa, permitindo que a decisão por sustentar um sistema possa ser revista caso a vantajosidade não se verifique ou não se mantenha ao longo do tempo (peça 98, p. 13-14) .
64.6.	Sobre a franquia prevista no modelo contratual:
64.6.1.	Informações sobre a estimativa para a franquia realmente ficaram ausentes no ETP (peça 98, p. 10) ;
64.6.2.	Na estimativa da franquia, ponderou-se que percentuais elevados aumentariam a chance do serviço de sustentação ser desvantajoso frente ao tradicional em PF e, por outro lado, percentuais insuficientes poderiam tornar o serviço inócuo, de modo que foi considerado que a unidade mínima de uma funcionalidade a ser atendida seria de um CRUD - acrônimo para Create, Read, Update e Delete (peça 98, p. 10) ;
64.6.3.	Um CRUD refere-se às quatro operações básicas utilizadas em bases de dados relacionais ou na interface com os usuários para criação, consulta, atualização e destruição de dados, sendo que, em pontos de função, um CRUD médio possui o tamanho de 23 PF, enquanto um CRUD máximo possui tamanho de 40 PF (peça 98, p. 10) ;
64.6.4.	Foi estimado que um sistema médio do DATASUS possuiria algo em torno de 350 a 400 PF, sendo 10% o percentual mínimo que maximizaria a possibilidade de manter ao menos um CRUD por meio dos serviços incluídos na franquia (sob o risco de a franquia ser insuficiente para a maioria dos sistemas) - peça 98, p. 10.
64.7.	Sobre as hipóteses levantadas na instrução da Sefti:
64.7.1.	O modelo de sustentação foi considerado arbitrário, mas também foi comparado com um modelo igualmente arbitrário e que não atenderia a diversos requisitos. A Sefti deveria ter feito a comparação com o modelo em PF, que é justamente o modelo que se visa superar em termos de custo e eficiência, para determinados tipos de atividade (peça 98, p. 10-12) .
64.8.	Sobre a possibilidade de as atividades previstas no regime de sustentação serem mensuráveis em PF:
64.8.1.	A grande maioria das atividades previstas no regime de sustentação são mensuráveis em PF, viabilizando a comparação entre os regimes. Caso uma minoria de atividades de sustentação com características de monitoramento não sejam mensuráveis em PF, seria possível compará-las com o item 3 em UST a fim de avaliar a vantajosidade (peça 98, p. 15-18) ;
64.8.2.	Os integrantes da equipe de planejamento, por experiência, têm conhecimento de que o serviço de apuração especial é executado de forma indiscriminada em diversos órgãos da Administração e, por conta desse histórico negativo, o modelo de sustentação proposto, que inicialmente previa o serviço de apuração especial dentro da franquia, optou por estabelecer que o serviço de apuração especial pudesse ser utilizado de forma ilimitada dentro da sustentação, reservando a franquia para as pequenas evoluções e adaptações (peça 98, p. 17) .
64.9.	Sobre a existência de critérios para definição de prazos de realização das tarefas em regime de sustentação:
64.9.1.	O item 6.8 do TR contém uma tabela com os prazos máximos de todos os serviços previstos na contratação, não havendo qualquer necessidade de negociação de prazo entre os envolvidos ou risco de definição de prazo inapropriado (peça 98, p. 18-19) .
64.10.	Sobre os resultados advindos da utilização do modelo contratual:
64.10.1.	No período de 12/09/2018 a 31/12/2018, 21 (vinte e um) sistemas foram sustentados, conforme tabela à peça 98, p. 20-22, retirada de uma planilha produzida e encaminhada pelo então Gestor do Contrato, sendo possível confirmar que desses 21 sistemas, apenas 3 deles foram considerados como 'não vantajosos' para o regime de sustentação no período, e, portanto, estão em fase de avaliação acerca da necessidade de manutenção neste regime (peça 98, p. 19) ;
64.10.2.	A referida tabela evidencia ainda que está sendo feito o cálculo dos pontos de função efetivamente realizados em regime de sustentação, para fins de comparação. O custo de sustentação desses 21 sistemas no período foi de R$ 2.264.613,32, enquanto o custo estimado de sustentação desses sistemas, caso estivessem em regime de demandas pontuais, mensurados em PF, foi de R$ 3.474.146,30, o que representa uma economia de R$ 1.209.532,98 no período. Além da economia observada, está em curso a aferição dos níveis de satisfação dos usuários. Uma vez que o serviço de sustentação é mais tempestivo e o atendimento é mais personalizado, é bastante provável que os usuários tenham percebido as melhorias causadas pelo novo modelo de execução (peça 98, p. 19) .
Elmo Raposo Oliveira (CPF: XXX.598.691-XX) - razões de justificativa
65.	O responsável tomou ciência do ofício de audiência, conforme documento constante da peça 91, e apresentou, tempestivamente, suas razões de justificativa, de acordo com os documentos constantes das peças 96 e 99.
66.	Naquilo que busca contradizer especificamente os pontos objeto de audiência, o responsável, que responde na condição de integrante técnico da contratação, alega o seguinte, em síntese:
66.1.	Sobre a franquia prevista no modelo contratual:
66.1.1.	O percentual de franquia de 10% é uma margem de segurança, capaz de sustentar possíveis necessidades e oscilações (peça 99, p. 11) .
66.2.	Sobre os resultados advindos da utilização do modelo contratual:
66.2.1.	Para os projetos incluídos na modalidade PFS e com a utilização da franquia de 10% nas realizações das manutenções evolutivas no período de set/2018 a abr/2019 foi obtida uma economia de R$1.567.449,82, em comparação ao cenário de se ter utilizado o PF, devendo ser considerado, ainda, que os prazos de entregas das demandas definidas no TR no modelo PFS pela contratada são menores que na modalidade PF (peça 99, p. 11-12) ;
66.2.2.	A modalidade PFS e com a franquia de 10% gerou uma economia ao Erário, do período do início da execução do contrato 69/2018 até o mês de abril/2019, na ordem de R$ 4.329.130,07 (peça 99, p. 12-14) .
66.3.	Sobre os quantitativos estimados para o serviço de sustentação:
66.3.1.	Junto ao Estudo Técnico Preliminar da Contratação existe um apêndice (Apêndice B) contendo as memórias de cálculos desses quantitativos, onde é informada a distribuição por tecnologias e são apresentadas todas as justificativas e quantidades para cada componente do item 10.5.5.9 (peça 99, p. 5 e 20) ;
66.3.2.	Considerando que os sistemas frequentemente mantidos são os que possuem as contagens mais atualizadas, tendo em vista a necessidade de mensurar o tamanho dos projetos de manutenção, foi considerado, para fins de obtenção do quantitativo do presente serviço, o volume total de 142.223 PF e estimado que, no máximo, 50% dos sistemas da contratante seriam mantidos simultaneamente, de forma que o volume máximo anual de sistemas mantidos seria 71.111 PF, que corresponde a 853.338 PFS, considerando o período de 12 meses. Deste modo, foi considerado o volume de 900.000 PFS anuais para o Item 2 (peça 99, p. 20-21) ;
66.3.3.	Como descrito no item 5.2.2.4.2.1.3, cabe ao Datasus decidir quais sistemas serão vantajosos de serem colocados em sustentação, não sendo necessário o uso do item para todos os sistemas do MS (peça 99, p. 21) .
66.4.	Sobre a escolha da métrica Ponto de Função Sustentado:
66.4.1.	A métrica escolhida para sustentação de sistemas foi levada em consideração mediante apanhado de contratações de sustentação de sistemas realizadas pela administração pública (peça 99, p. 21) ;
66.4.2.	Diferente da métrica de PF para sustentação de sistemas em que a contratada é remunerada pela quantidade de falhas que são corrigidas, em um modelo reativo onde quanto mais falhas houver mais ela receberá, o modelo de PFS visa justamente o oposto: quanto mais a empresa se dedicar a deixar o sistema 'saudável' menos ela será glosada, sendo necessário para tal um trabalho proativo (peça 99, p. 21) .
66.5.	Sobre a mensuração dos serviços ser vinculada à entrega de resultados:
66.5.1.	O modelo em questão é estritamente ligado a resultado, se tornando claro que o resultado é a qualidade e disponibilidade dos sistemas do Datasus conforme SLA's estabelecidos, não importando a este departamento a quantidade, senioridade e tempo dos recursos alocados para tal (peça 99, p. 21-22) .
66.6.	Sobre a existência de mecanismos de gestão no modelo contratual:
66.6.1.	Quanto ao art. 14 da IN 04, que cita em seus incisos V e VI, os arts. 19 e 20, respectivamente, e se referem aos modelos de execução e de gestão, constam no projeto os artefatos elaborados, de modo que na elaboração do TR constam mecanismos de gestão do contrato como sanções, SLA's e documentos para execução do contrato. Consta também que a gestão do contrato informou a todas as áreas do MS como será a execução do contrato através do SEI 25000.181891/2018-54, como também foi criada uma metodologia que classifica se o sistema será sustentável por PFS ou não (peça 99, p. 22) .
Guilherme Telles Ribeiro (CPF: XXX.083.247-XX) - razões de justificativa
67.	O responsável tomou ciência do ofício de audiência, conforme documento constante da peça 95, e apresentou, tempestivamente, suas razões de justificativa, de acordo com os documentos constantes da peça 97.
68.	Naquilo que busca contradizer especificamente os pontos objeto de audiência, o responsável traz ipsis litteris as mesmas alegações contidas nos parágrafos 64.2 a 64.9, adicionadas das seguintes, em síntese:
68.1.	Sua participação, enquanto Diretor do Departamento de Informática do Datasus, não foi pautada pela definição dos requisitos técnicos, mas pelas atividades relativas à definição da demanda que visava ser atendida com o resultado do processo licitatório, cabendo ao Integrante Requisitante, com apoio do Integrante Técnico, definir tais requisitos, nos termos do art. 17 da IN SLTI/MP 4/2014 (peça 97, p. 1) ;
68.2.	Devido aos mecanismos de gestão implementados, a contratualização da ata de registro de preços somente foi realizada referente ao montante de serviços previstos para 30% da execução anual, que estava sendo planejada para ser contratada à medida que os serviços forem demandados (peça 97, p. 15) .
Análise das razões de justificativa apresentadas pelos responsáveis para o item 9.3.1 do Acórdão 1179/2019-TCU-Plenário, que diz respeito a justificativas insuficientes para os quantitativos estimados do serviço de sustentação de sistemas, métrica de mensuração e pagamento não vinculada aos resultados efetivamente entregues e falhas na definição dos mecanismos de gestão contratual.
69.	No que diz respeito aos quantitativos estimados do serviço de sustentação de sistemas (primeira parte da audiência sob análise) , constata-se que para realizar o cálculo do volume total de PFS a serem licitados, a unidade jurisdicionada considerou, inicialmente, o tamanho de todos os sistemas do órgão frequentemente sustentados e, por fim, estimou que, no máximo, 50% de tais sistemas seriam mantidos na sustentação de forma simultânea (peça 42, p. 30 e parágrafos 64.5.1, 66.3.1 e 66.3.2) .
70.	A instrução que deu origem à audiência apontou possível falha de economicidade em tal método, uma vez que eventualmente o MS poderia atingir a finalidade da contratação considerando na estimativa do quantitativo de PFS a serem licitados para o regime de sustentação apenas os sistemas críticos (e não todos os sistemas frequentemente sustentados) , mantendo-se os demais sistemas em regime de sustentação alternativo, menos rigoroso e, portanto, menos oneroso (peça 71, p. 36-37) .
71.	Por outro lado, a partir das razões de justificativa enviadas pelos responsáveis, verifica-se que os gestores defendem que o regime de sustentação não é necessariamente financeiramente mais custoso que o de desenvolvimento e manutenção e, justamente para evitar o risco de que aquele regime fosse mais oneroso que este, arguem que foi prevista no modelo contratual a análise periódica de vantajosidade do regime de sustentação (parágrafo 64.5.3) .
72.	Nessa análise, o valor gasto pela unidade jurisdicionada para se manter um dado sistema em regime de sustentação (portanto, medido em PFS) é comparado com o custo em que esse mesmo sistema teria imposto ao órgão caso houvesse sido mantido no regime de desenvolvimento e manutenção (medido em PF) , de modo que o MS poderia migrar um dado sistema mantido naquele regime para este último, caso a análise revelasse que o regime de sustentação estava sendo financeiramente desvantajoso para a manutenção de tal sistema (parágrafo 64.4.1) .
73.	Aqui, convém destacar que o Decreto 2.271/97, vigente até 24/9/2018 (entrada em vigor da norma que o revogou o Decreto 9.507/2018) e que, portanto, estava em vigor quando da elaboração do ETP (março de 2018 - peça 42) , estabelecia expressamente a necessidade de que houvesse relação entre a demanda prevista e a quantidade de serviço a ser contratada, nos termos do seu art. 2º, inciso II:
Art. 2º A contratação deverá ser precedida e instruída com plano de trabalho aprovado pela autoridade máxima do órgão ou entidade, ou a quem esta delegar competência, e que conterá, no mínimo:
 (...) 
II - relação entre a demanda prevista e a quantidade de serviço a ser contratada;
74.	Assim, passando a analisar o que foi exposto, considerando-se a previsão de análise de vantajosidade no planejamento da contratação e que um determinado sistema, mesmo que não crítico, pudesse ter confirmada sua vantajosidade financeira em ser mantido no regime de sustentação frente ao de desenvolvimento e manutenção, entende-se razoável que o MS tenha considerado na estimativa do quantitativo do objeto para o regime de sustentação todos os sistemas passíveis de serem sustentados, não somente os sistemas críticos (parágrafos 64.5 e 66.3.3) .
75.	Por outro lado, os responsáveis não explicam como chegaram ao percentual de 50% para se estimar a quantidade máxima de sistemas que seriam mantidos simultaneamente, tampouco há maiores explicações no ETP sobre como foi estimado o volume de 900.000 PFS para o serviço de sustentação (peça 42, p. 30) .
76.	Assim, entende-se que o emprego de tal percentual, de forma imotivada, não foi capaz de estabelecer a relação entre a demanda prevista e a quantidade de serviço a ser contratada, como preconizado pelo art. 2º, inciso II do Decreto 2.271/97.
77.	Inclusive, isso resta comprovado a partir das planilhas colhidas na inspeção que revelam as análises de vantajosidade efetuadas pelo MS durante a execução contratual (peça 111, p. 1-6) , que dão conta de um total de R$ 6.179.464,21 executados no regime de sustentação durante cerca de 10 meses e meio, resultando em cerca de 152.957 PFS adquiridos no período, bem menos, portanto, que se esperava de um total de 900.000 PFS previstos para utilização em 12 meses (ressalta-se que o valor para o PFS foi arrematado por R$ 40,4 - peça 110, p. 1) .
78.	Ao invés de se empregar de forma aleatória o percentual de 50%, o MS deveria ter elaborado uma estimativa mais realista a partir, por exemplo, do levantamento histórico dos sistemas mantidos simultaneamente a cada mês, nos últimos meses, dentre aqueles frequentemente mantidos - estes, inclusive, são os que possuem as contagens mais atualizadas, segundo explicado no próprio ETP (peça 42, p. 30) .
79.	Sabendo-se quais foram os sistemas mantidos nos últimos meses, é possível estimar a baseline total objeto de manutenção em cada um dos meses (a partir da soma individual da baseline de cada sistema) e, assim, a baseline média mensal mantida, um parâmetro mais próximo do quantitativo efetivo que vinha sendo mantido pelo MS.
80.	Em outras palavras, o MS deveria ter realizado o levantamento estimado da demanda histórica da quantidade de PFS, o que, em conjunto com a estimativa de um eventual incremento ou decréscimo em tal demanda, possibilitaria uma estimativa mais realista para o quantitativo definido para o serviço de sustentação.
81.	E que não se alegue que o acréscimo irreal nos quantitativos teria resultado numa economia na contratação, por não se tratar de fator decisivo para a redução de valores ofertados pelos licitantes, sobretudo em Atas de Registros de Preços, além de criar falsas expectativas aos fornecedores e desvirtuar os fins a que se destina a licitação, conforme voto condutor proferido pelo Ministro Raimundo Carreiro, Relator do Acórdão 2.155/202-TCU-Plenário (grifa-se) :
42. Em consonância com os princípios da licitação, os quantitativos devem ser estimados em bases reais e a cotação estimativa dos produtos deve ter como base pesquisa de mercado.
 (...) 
44. Criar falsas expectativas aos fornecedores com base em quantitativos superdimensionados, além de desvirtuar os fins a que se destina a licitação, não constitui fator decisivo para redução dos valores ofertados pelos licitantes, sobretudo em Atas de Registro de Preços, onde não se impõe a obrigação de efetiva compra pelos órgãos da Administração Pública.
82.	Diante do exposto, entende-se que as justificativas dos responsáveis devem ser acolhidas apenas parcialmente quanto a este ponto, propondo-se dar ciência ao órgão sobre o não atendimento pleno do art. 2º, inciso II, do Decreto 2.271/97.
83.	No que diz respeito à métrica de mensuração e pagamento não vinculada aos resultados efetivamente entregues (segunda parte da audiência sob análise) , convém destacar que os itens 5.1.2 e 5.2.2.4.2.1 do TR preveem, para o regime de sustentação, com métrica em PFS, uma sistemática de pagamento fixo, mensal, em função da baseline (tamanho) do sistema a ser mantido, independentemente da quantidade de ações efetivamente desempenhadas pela contratada para realizar a sustentação de tal sistema, sem prejuízo da possibilidade da efetuação de glosas, caso os níveis mínimos de serviços não sejam alcançados (peça 6, p. 24 e 34) 
84.	Por outro lado, a instrução que deu origem à audiência apontou a ausência de elementos que sirvam para mensurar o tamanho e os quantitativos do que vier a ser efetivamente realizado pela contratada, abrindo a possibilidade de que o regime previsto no contrato acabe sendo, na prática, o de posto de serviço ou hora trabalhada, sem vinculação a resultados (peça 71, p. 32) .
85.	Em suas justificativas, os responsáveis arguem que a métrica sob análise é sim vinculada a resultados, como a manutenção dos níveis de serviço e disponibilidade dos sistemas, entrega das correções no prazo, relatórios de execução de atividades etc. (parágrafos 64.3.1 e 66.5.1) .
86.	Enfatizam que a métrica impõe uma postura mais proativa da empresa contratada, no sentido de incentivá-la a realizar manutenções mais efetivas, que tornem os sistemas sustentados menos propensos a novas falhas no decorrer do período coberto pelo contrato, já que sua remuneração é fixa (parágrafos 64.2 e 66.4) .
87.	Sobre o tema, a Súmula TCU 269 dispõe que 'nas contratações para a prestação de serviços de tecnologia da informação, a remuneração deve estar vinculada a resultados ou ao atendimento de níveis de serviço'.
88.	Assim, passando a analisar o que foi exposto, concorda-se com os responsáveis que há diversos resultados a serem entregues pela contratada, já que os sistemas devem ser sustentados segundo níveis de serviço e disponibilidade estabelecidos.
89.	Entretanto, pelo modelo previsto, não é possível correlacionar que os resultados entregues sejam efetivamente advindos do trabalho realizado pela contratada.
90.	Como o pagamento é fixo, mensal, em função apenas da baseline dos sistemas, abre-se margem, por exemplo, para que a contratada seja remunerada em demasia pela existência de sistemas de tamanho funcional elevado, mas com pouca necessidade de intervenção.
91.	No limite, seria possível, em tese, que a contratada auferisse faturamento para um dado sistema que sequer precisou de intervenção, para um dado período.
92.	Cada sistema a ser sustentado possui um nível diferente de intervenções necessárias para ser adequadamente mantido e o MS deveria ter estimado a demanda de intervenções para cada sistema a partir de informações do seu histórico de manutenções.
93.	Tal parâmetro não foi levado em consideração no modelo previsto pela unidade jurisdicionada para a medição e o pagamento dos serviços de sustentação, mas apenas o tamanho dos sistemas, como já asseverado.
94.	Nada obstante, a já mencionada previsão de análise periódica acerca da vantajosidade da sustentação, em conjunto com a possiblidade da migração de sistemas mantidos por meio do regime de sustentação para o de desenvolvimento e manutenção (parágrafo 74) diminui a possiblidade da ocorrência de prejuízos econômicos decorrentes da concretização dos riscos mencionados nos parágrafos anteriores.
95.	Nesse sentido, a situação de um eventual sistema que necessite de um número baixo de intervenções a ponto de remunerar desproporcionalmente a contratada seria detectada na referida análise, bastando ao MS proceder à migração do regime de sustentação para o de desenvolvimento e manutenção.
96.	Diante do exposto, entende-se que as justificativas dos responsáveis devem ser acolhidas apenas parcialmente quanto a este ponto, propondo-se dar ciência ao órgão sobre o não atendimento pleno da Súmula TCU 269, uma vez que o modelo de sustentação previsto pelo MS não é integralmente vinculado a resultados, visto que estes não são sempre atrelados ao produto da atuação da contratada.
97.	Por fim, no que diz respeito aos mecanismos de gestão contratual que assegurem que não ocorra prejuízos financeiros ao órgão (terceira e última parte da audiência sob análise) , convém destacar que, para os serviços de sustentação de sistemas, o item 5.2.2.4.2.1 do TR prevê a emissão de Ordem de Serviço (OS) para cada sistema a ser sustentado, devendo informar a baseline do sistema, as funcionalidades que serão efetivamente sustentadas e o período de sustentação (peça 6, p. 34) .
98.	O mesmo item prevê a elaboração de Plano de Trabalho (PT) da OS, contendo a lista de serviços prestados, a forma de prestação de cada serviço e o profissional responsável por cada atendimento.
99.	Destaca-se, também, o item 5.2.2.4.2.1.3 do TR, que prevê um Painel de Controle contendo informações que permitam à contratante realizar mensalmente a já mencionada avaliação da vantajosidade em manter o sistema em regime de sustentação em relação à alternativa de manter o sistema por meio da emissão de ordens de serviço de projeto de manutenção (peça 6, p. 34) .
100.	Por outro lado, a instrução que deu origem à audiência apontou a existência de atividades a serem realizadas no regime de sustentação, previstas no item 3.2.1.2.2 do TR, que não são mensuráveis em PF e, portanto, não podem ser migradas para o regime de desenvolvimento e manutenção, bem como tornam inviável a análise de vantajosidade prevista no item 5.2.2.4.2.1.3 (peça 71, p. 33-34) :
3.2.1.2.2. Incluem ainda serviços e atividades de atualização da documentação e da baseline dos sistemas, contagem de pontos de função, migração e atualização de dados, apurações especiais, implantação e internalização de sistemas, avaliação de desempenho da aplicação e do banco de dados, monitoramento dos sistemas, apoio ao grupo responsável por incidentes e criação e alteração dos manuais e dos roteiros de orientação aos usuários dos sistemas. [item 3.2.1.2.2 do TR. Peça 6, p. 11-12]
101.	Apontou, também, que o item 5.2.2.4.2.1.3 do TR não deixa claro se, para as atividades passíveis de mensuração em PF, será realizado cômputo periódico dos PF efetivamente produzidos durante a sustentação, para fins de análise de migração de regime (peça 71, p. 34) .
102.	Expôs, ainda, ausência de parâmetro objetivo definido no TR para a OS e o Plano de Trabalho com o fito de orientar o gestor na definição dos prazos de realização das tarefas (peça 71, p. 34) .
103.	Em suas justificativas, os responsáveis arguem que há no TR diversos mecanismos de gestão, como a previsão de sanções, níveis mínimos de serviços e documentos para execução do contrato, tabela com os prazos máximos de todos os serviços previstos na contratação, além da já multimencionada análise periódica de vantajosidade (parágrafos 64.9, 66.6 e 68.2) .
104.	Alegam que a grande maioria das atividades previstas no regime de sustentação são mensuráveis em PF, e a eventual minoria que não seja mensurável em tal métrica poderia ser mensurável em UST, para compará-las com o item 3 do certame na avaliação de vantajosidade (parágrafo 64.8) .
105.	Informam, no que tange ao serviço de apuração especial (previsto no item 3.2.1.2.2) , que a experiência mostra que se trata de serviço historicamente executado de forma indiscriminada e, justamente por isso, foi previsto já dentro do regime de sustentação, para que pudesse ser utilizado de forma ilimitada (parágrafo 64.8.2) .
106.	Aduzem, inclusive, que as análises de vantajosidade já realizadas revelaram economicidade do regime de sustentação, tendo sido enviadas algumas planilhas como evidência (peça 98, p. 20-22; peça 99, p. 12-14) .
107.	Assim, passando a analisar o que foi exposto, verifica-se que os diversos mecanismos de gestão contratual apontados pelos responsáveis estão previstos no TR, quais sejam:
107.1.	Níveis mínimos de serviços e sanções: item 6.6 (peça 6, p. 43-53) ;
107.2.	Tabela com os prazos máximos de todos os serviços: item 6.8 (peça 6, p. 54-56) ;
107.3.	Análise de vantajosidade da sustentação: itens 5.1.2 e 5.2.2.4.1.3 (peça 6, p. 25 e 34) .
108.	Entende-se que tais mecanismos de gestão contratual contribuem, em tese, para a não ocorrência de prejuízos financeiros ao órgão, desde que, obviamente, sejam efetivamente utilizados durante a execução contratual. 
109.	Também contribuem para tal desiderato outros mecanismos previstos no TR que não foram mencionados, como os critérios de aceite, alteração e cancelamento (item 6.9. Peça 6, p. 56-57) , condições de pagamento (item 6.10. Peça 6, p. 57) , garantia (item 6.11. Peça 6, p. 57) e propriedade, sigilo e restrições (item 6.12. Peça 6, p. 58) .
110.	No que diz respeito à existência de atividades não mensuráveis em PF, entende-se que não há óbice para que sejam medidas em UST e depois convertidas em PF, para fins de alimentar de informações a análise periódica de vantajosidade da sustentação, conforme propugnado pelo MS (parágrafos 104 e 105) .
111.	Nada obstante, justamente para esse importante controle que é a análise de vantajosidade da sustentação, talvez o mais importante mecanismo de gestão capaz de evitar prejuízos financeiros ao órgão, constata-se a ausência de critérios para se decidir pela migração de um dado sistema do regime de sustentação para o de desenvolvimento e manutenção (e vice-versa) .
112.	Inicialmente, convém relembrar que as informações obtidas na inspeção dão conta de que o aspecto financeiro não era o único critério levado em consideração para se decidir por tal migração, uma vez que restou constatado que:
112.1.	alguns sistemas, mesmo considerados vantajosos de serem mantidos no regime de sustentação em um dado período, foram retirados de tal regime no período subsequente (parágrafo 30) ;
112.2.	outros sistemas, mesmo considerados não vantajosos de serem mantidos no regime de sustentação em um dado período, permaneceram em tal regime no período subsequente (parágrafo 31) ;
112.3.	o MS possuía elaborada uma matriz que considerava os aspectos de risco para o negócio (matriz GUT) e técnico, com o fito de analisar a inclusão de um dado sistema no regime de sustentação (parágrafo 33) .
113.	É de se esperar, portanto, que os sistemas mantidos no regime de sustentação, mesmo sendo considerados não vantajosos pela análise de vantajosidade, possuam uma relevância alta na matriz de risco, o que poderia justificar sua permanência em tal regime.
114.	É o caso, por exemplo, do sistema HORUS-BÁSICO que, permaneceu no regime de sustentação mesmo tendo sido considerado não vantajoso nos três períodos (parágrafo 32) , mas cuja plataforma (HORUS) possui alta relevância na matriz de risco, onde foi avaliado como 'sustentável' (peça 111, p. 10) .
115.	Entretanto, essa regra não foi observada para todos os casos. Os sistemas BGSICONV e SISPAG, por exemplo, sequer foram elencados na matriz de risco e, mesmo tendo sido considerados não vantajosos no período de 1/1/2019 a 30/1/2019, foram mantidos no regime de sustentação no período subsequente (parágrafo 28) .
116.	Por outro lado, o sistema HEMOVIDA-HEMOGLOBINOPATIAS, mesmo tendo sido considerado não vantajoso no período de 12/9/2018 a 31/12/218, foi mantido no regime de sustentação no período subsequente (parágrafo 32) , embora na matriz de risco tenha sido apontado como um sistema 'não sustentável', não possuindo um alto índice de relevância (peça 111, p. 12) .
117.	Verifica-se, portanto, a ausência de critérios bem definidos para a inclusão e manutenção de sistemas no regime de sustentação, o que pode contribuir para a diminuição da economicidade do modelo contratual previsto para o serviço de sustentação, na medida em que aumenta o risco de que:
117.1.	 sistemas financeiramente não vantajosos permaneçam no regime de sustentação mesmo podendo ser migrados ao regime de desenvolvimento e manutenção sem risco de continuidade do negócio ou impacto relevante nos níveis de serviços;
117.2.	sistemas financeiramente vantajosos sejam retirados do regime de sustentação sem necessidade. 
118.	Diante do exposto, entende-se que as justificativas dos responsáveis devem ser parcialmente acolhidas quanto às falhas na definição dos mecanismos de gestão contratual apontadas na instrução que deu origem ao presente ponto de audiência.
119.	Por outro lado, propõe-se dar ciência ao órgão de que foi constatada a ausência de critérios bem definidos para a inclusão e manutenção de sistemas no regime de sustentação, o que pode ter contribuído para a diminuição da economicidade do modelo contratual previsto para o serviço de sustentação, em possível prejuízo, portanto, ao princípio da economicidade previsto no art. 37 da CF/88.
Conclusão
120.	Permanecem insuficientes as justificativas para os quantitativos estimados do serviço de sustentação de sistemas, restando não atendido, de forma plena, o art. 2º, inciso II do Decreto 2.271/97.
121.	A forma de mensuração e pagamento dos serviços sob análise não é plenamente vinculada a resultados, visto que estes não são sempre atrelados ao produto da atuação da contratada, havendo o não atendimento da Súmula TCU 269 em sua plenitude.
122.	As falhas nos mecanismos de gestão contratual foram parcialmente afastadas pelos gestores, restando identificada a ausência de critérios bem definidos para a inclusão e manutenção de sistemas no regime de sustentação, o que pode ter contribuído para a diminuição da economicidade do modelo contratual previsto para o serviço de sustentação, em possível prejuízo ao princípio da economicidade previsto no art. 37 da CF/88.
123.	Diante do exposto, entende-se que as justificativas devem prosperar parcialmente sobre o item 9.3.1 do Acórdão 1179/2019-TCU-Plenário, e que se deve dar ciência ao MS sobre as impropriedades constatadas.
124.	A responsabilização dos gestores ouvidos será analisada mais à frente, em tópico próprio.
Análise das razões de justificativa apresentadas pelos responsáveis para o item 9.3.2 do Acórdão 1179/2019-TCU-Plenário, que diz respeito à estimativa inadequada do quantitativo (percentual) da franquia e do preço de referência do serviço de sustentação de que trata o item 2 do lote 1 do pregão, sem análise de possíveis alternativas mais econômicas.
125.	No que diz respeito à estimativa inadequada do quantitativo (percentual) da franquia, convém lembrar que o item 5.2.2.4.2.1.6 do TR prevê que as manutenções corretivas, perfectivas, preventivas e cosméticas estão cobertas pelo serviço de sustentação e poderão ser solicitadas sem custo adicional, independente da quantidade de Pontos de Função envolvidos (peça 6, p. 35) .
126.	O mesmo item do TR dá conta de que o somatório mensal das manutenções adaptativas ou evolutivas que visam alterar o comportamento de funcionalidades existentes está limitado a 10% da baseline do sistema sustentado (peça 6, p. 35) .
127.	Já na ETP, para se estimar o impacto do requisito da franquia mensal de 10% no preço de referência, considerou-se que as manutenções evolutivas ou adaptativas, em regime de sustentação, serão realizadas, em média, em metade dos projetos, ou seja, que metade (50%) da franquia será utilizada, em média (peça 42, p. 18) .
128.	Não se encontrou no ETP e no TR memórias de cálculo ou outras justificativas para se chegar aos percentuais de tamanho (10%) e uso (50%) da franquia.
129.	A instrução que deu origem à audiência apontou que o Datasus teria estimado, sem fundamento claro, que uma franquia mensal de 10% seria necessária e que a estimativa de uso da franquia seria 50%, o que pode ter elevado, indevidamente, o preço estimado do PFS e, assim, o preço final ofertado pelas licitantes (peça 71, p. 37) .
130.	Por outro lado, a partir das razões de justificativa enviadas pelos responsáveis verifica-se que a ideia da previsão de franquia foi estabelecer uma margem de segurança para atender a possíveis oscilações na demanda de sustentação para manutenções adaptativas ou evolutivas que alterem o comportamento de funcionalidades existentes (parágrafos 64.6 e 66.1) .
131.	Há o reconhecimento de que as informações sobre a estimativa da franquia ficaram de fora do ETP e do TR e o esclarecimento no sentido de que estimativa do percentual de 10% do volume do sistema a ser sustentado advém de se ter considerado este o patamar mínimo que maximizaria a possibilidade de englobar ao menos um CRUD na franquia, levando em conta o tamanho funcional médio dos sistemas do Datasus (parágrafos 64.6.1 a 64.6.4) .
132.	No que diz respeito à legislação que rege o ponto sob análise, entende-se aplicável, também, o já mencionado art. 2º, inciso II, do Decreto 2.271/97 (parágrafo 73) , uma vez que para o dimensionamento da franquia, cumpria à unidade jurisdicionada buscar a relação entre a demanda prevista e a quantidade de serviço a ser contratada. 
133.	Assim, passando a analisar o que foi exposto, verifica-se, inicialmente, que a forma como foi estimado o percentual de 10% não se sustenta.
134.	Conforme exposto pelo MS, esse patamar corresponderia ao equivalente percentual de quanto o tamanho máximo de um CRUD (que seria de 40 PF, aproximadamente) representaria do volume médio estimado dos sistemas a serem sustentados (que seria de 350 a 400 PF, aproximadamente) - parágrafos 64.6.2 a 64.6.4.
135.	Entretanto, ao calcular a média dos volumes dos sistemas elencados no portfólio apresentado no TR (peça 6, p. 76 a 84) , desprezando-se, na contagem, os sistemas cujos volumes foram apresentados como 0 PF, chega-se ao valor de 573 PF, bem distantes, assim, dos alegados 350 a 400 PF.
136.	Além disso, não há memória de cálculo ou justificativas objetivas, amparadas em dados históricos, de que esse patamar de 10% atenderia à demanda do MS com efetividade e economicidade.
137.	O mesmo raciocínio se aplica ao percentual de 50% de uso da franquia: não há memória de cálculo ou justificativas objetivas, amparadas em dados históricos, de que apenas metade da franquia seria utilizada.
138.	Inclusive, justamente em virtude da ausência de dados históricos, na instrução que deu origem à oitiva sob comento, foram apresentadas simulações de cenários distintos, a título de exemplificação, de como diferentes percentuais de franquia e de consumo produzem impactos financeiros diversos (peça 71, p.  38-39) .
139.	Tais cenários possuem cunho apenas exemplificativo, não se tratando, portanto, de cenários arbitrários ou de indicativos de patamares de preços razoáveis, contrapondo-se ao alegado por parcela dos responsáveis (parágrafo 64.7) .
140.	Também é importante asseverar que, considerando que o custo da franquia é um dos componentes que formam o preço estimado para o PFS (peça 42, p. 18) e que tal custo não foi estimado de forma razoável, é possível concluir também pela falta de razoabilidade na estimativa do valor final para o PFS.
141.	Por fim, sobre a relação de ordens de serviços que utilizaram a franquia prevista no contrato que totalizaram o montante de R$ 1.170.495,51 (parágrafo 43) , verifica-se que se trata de evidência que acaba por confirmar a insustentabilidade da estimativa para a franquia sob comento, como será exposto.
142.	Nesse sentido, inicialmente, convém destacar que o requisito da franquia adicionou um custo de R$ 22,01 ao preço do PFS, ou seja, 48,56% do valor final do preço estimado de R$ 45,33 (peça 42, p. 18 e peça 71, p. 37) .
143.	Assim, como o valor arrematado no certame foi de R$ 40,4 (peça 110, p. 1) , é possível concluir que o requisito da franquia responde por R$ 19,62 (48,56%) daquele valor.
144.	Logo, sabendo que foram consumidos cerca de 152.957 PFS durante o período em que o MS utilizou o regime de sustentação (parágrafo 77) , seria de se esperar um consumo de serviços cobertos pela franquia na ordem de R$ 3.001.016,34 no mesmo período (19,62 x 152.957) , valor 2,56 vezes maior que o efetivamente utilizado de R$ 1.170.495,51.
145.	Trata-se, portanto, de uma diferença de R$ 1.830.520,83 em desfavor dos cofres públicos federais, decorrente do montante pago pelo MS no período, de forma embutida no PFS, para usufruir de serviços franqueados que, na prática, não foram utilizados.
146.	Aqui convém relembrar que, por ocasião da inspeção, obteve-se informações de que o modelo contratual teria resultado em uma economia total para o regime de sustentação de R$ 3.608.514,87 (parágrafos 22 a 26) - inclusive será adotado este valor em contraponto aos valores apresentados pelos responsáveis (parágrafos 64.10 e 66.2) .
147.	Portanto, é possível concluir que uma estimativa mais razoável para o requisito da franquia certamente teria gerado uma economia significativamente maior que, em tese, poderia ter alcançado R$ 5.439.035,70 (economia máxima obtida caso a estimativa da franquia refletisse o uso efetivo observado, somada com a economicidade obtida pelo uso do regime de sustentação apontada no parágrafo anterior) .
148.	Diante do exposto, entende-se que as justificativas dos responsáveis não devem ser acolhidas quanto à estimativa inadequada do quantitativo (percentual) da franquia e do preço de referência do serviço de sustentação de que trata o item 2 do lote 1 do pregão, sem análise de possíveis alternativas mais econômicas.
149.	Além disso, propõe-se dar ciência ao órgão sobre o não atendimento do art. 2º, inciso II, do Decreto 2.271/97 no dimensionamento do requisito da franquia (e, portanto, do preço de referência) e a consequente diminuição da economicidade do modelo contratual para o regime de sustentação.
Conclusão
150.	As justificativas dos responsáveis quanto ao item 9.3.2 do Acórdão 1179/2019-TCU-Plenário não devem prosperar.
151.	Além disso, propõe-se dar ciência ao órgão sobre o não atendimento do art. 2º, inciso II, do Decreto 2.271/97 no dimensionamento do requisito da franquia (e, portanto, do preço de referência) e a consequente diminuição da economicidade do modelo contratual para o regime de sustentação.
152.	A responsabilização dos gestores ouvidos será analisada mais à frente, em tópico próprio.
Cumprimento do item 9.6 do Acórdão 1179/2019-TCU-Plenário, que determinou à Sefti que se pronunciasse sobre a adequabilidade dos preços contratados e sobre a qualidade dos indicadores previstos para mensurar os níveis de serviço prestado.
153.	Inicialmente, em que pese o item 9.6 do Acórdão 1179/2019-TCU-Plenário não especificar quais dos três itens do contrato deveriam ser objeto de pronunciamento por parte desta unidade técnica, entende-se que a determinação está direcionada ao item 2 da avença.
154.	Isso porque, no voto do Ministro Relator (que foi acatado pelo Plenário desta Corte, dando origem àquele Acórdão - peças 78 e 79) , restou consignado o seu entendimento pela existência de indícios de irregularidades que dizem respeito apenas a aspetos atinentes ao referido item, quais sejam (peça 79, p. 3) :
154.1.	modelo de contratação não baseado no pagamento por resultados; 
154.2.	não apresentação de justificativas adequadas para o alto quantitativo de Pontos de Função Sustentado estimado;
154.3.	não apresentação de justificativas adequadas para o quantitativo (percentual) da franquia adotado e não avaliação de cenários alternativos mais econômicos;
154.4.	não avaliação da possibilidade de tratar sistemas não críticos com requisitos menos exigentes que os sistemas críticos, com potencial redução de custos; e
154.5.	definição de instrumentos de gestão da execução do contrato insuficientes para assegurar os objetivos pretendidos, em especial no que concerne à migração do regime de serviço e à definição de prazos do serviço de sustentação de sistemas.
155.	Para esses indícios de irregularidade, o Relator acatou parcialmente a proposta da Sefti, concordando com a realização de audiências e de que eventualmente fossem dadas ciências caso sejam confirmadas as irregularidades, discordando com esta unidade técnica, por outro lado, quanto à necessidade de adoção de medida cautelar (peça 79, p. 3) .
156.	Ato contínuo, o Relator explica que considera relevante a realização de análise sobre a adequabilidade dos preços contratados e a qualidade dos indicadores previstos para mensurar os níveis de serviço prestado, sob o fundamento de que a Sefti ampliou o escopo da representação para abranger outros aspectos não mencionados pelo representando (peça 79, p. 4) .
157.	Assim, considerando que a ampliação do escopo da representação por parte da Sefti deu origem a indícios de irregularidades atinentes apenas ao item 2 do contrato sob análise, entende-se que a análise requerida pelo Ministro Relator foi direcionada apenas ao referido item.
158.	Reforça-se tal posição, ainda, considerando que a realização de tal análise para os demais itens do contrato ampliaria sobremaneira o escopo da presente investigação, o que se entende não ter sido a pretensão do Ministro Relator ao propor a determinação sob comento, pelo teor de seu voto.
159.	Nesse sentido, a análise requisitada na determinação abrangerá apenas o item 2 (sustentação de sistemas) do Contrato 69/2018. 
160.	Logo, sobre a adequabilidade dos preços contratados, resgata-se análise acima, no sentido de que a estimativa da franquia não foi realizada a partir de critérios razoáveis, o que diminuiu sobremaneira a economicidade do modelo contratual, já que o custo da franquia é um dos componentes que formam o preço estimado para o PFS (parágrafos 125 a 149) .
161.	Assim, é possível concluir pela não adequabilidade dos preços contratados, embora não se possa concluir pela ocorrência de dano aos cofres federais, uma vez que, conforme as informações obtidas junto ao MS, o modelo para o regime de sustentação acabou se revelando vantajoso financeiramente, se comparado ao regime tradicional de desenvolvimento e manutenção, mensurado em PF (parágrafo 146) .
162.	Passando a tratar os indicadores previstos para mensurar os níveis de serviços prestados, verifica-se que sete indicadores estão previstos no TR para mensurar os níveis de serviços relativos aos serviços de sustentação (peça 6, p. 43 a 51) , quais sejam, indicador de atraso das estimativas (IAE) ; atraso dos projetos (IAP) ; desconformidade de artefatos (IDA) ; satisfação nos treinamentos (IST) ; erros verificados (IEV) ; reincidência de erros (IRE) ; satisfação dos usuários (ISU) .
163.	Verifica-se que para cada um deles foram especificados os seguintes parâmetros: finalidade, forma de aferição, mecanismo de cálculo, periodicidade, cobertura, faixas de ajuste no pagamento e sanções.
164.	Conforme já asseverado, a equipe de inspeção reuniu-se com a equipe do Ministério da Saúde que efetua a gestão de tais indicadores com o fito de obter esclarecimentos sobre a forma de sua aferição, ocasião em que restou verificado que suas fórmulas de cálculo estavam alinhadas à finalidade prevista para cada um deles e, ainda, que o resultado de suas medições vinha sendo acompanhado pelo Ministério o que, inclusive, gerava glosas quando revelava o não alcance de padrões mínimos estabelecidos no referido TR (parágrafo 39) .
165.	Também por ocasião da inspeção, obteve-se uma amostra de documentos que evidenciam a aplicação de tais glosas, um procedimento formalizado de aferição e avaliação de indicadores aplicável ao contrato sob análise, bem como constatou-se que o Ministério trabalhou no aperfeiçoamento de tais indicadores, cujo resultado será incorporado na definição dos indicadores para a nova contratação (parágrafos 40 e 41) .
166.	Diante do exposto, conclui-se a respeito da qualidade dos indicadores previstos para o regime de sustentação que estes procuram minimamente garantir que os serviços prestados a) sejam entregues de acordo com os critérios de prazo e conformidade acordados (IAE, IAP e IDA) ; b) busquem a satisfação dos usuários (IST e ISU) e; c) sejam aprimorados ao longo do tempo (IEV e IRE) .
Conclusão
167.	Conclui-se pela não adequabilidade dos preços contratados, embora não se possa concluir pela ocorrência de dano aos cofres federais.
168.	Por outro lado, os indicadores previstos procuram minimamente garantir que os serviços prestados sejam entregues de acordo com os critérios de prazo e conformidade acordados, busquem a satisfação dos usuários e sejam aprimorados ao longo do tempo.
169.	A responsabilização dos gestores ouvidos será analisada mais à frente.
Monitoramento da determinação contida no item 9.2 e subitens do Acórdão 1179/2019-TCU-Plenário
170.	Inicialmente, convém trazer novamente o teor da determinação proferida por esta Corte:
ACORDAM os Ministros do Tribunal de Contas da União, reunidos em Sessão do Plenário, ante as razões expostas pelo Relator, em:
 (...) 
9.2. determinar ao Ministério da Saúde, com fundamento no art. 250, inciso II, do RI/TCU, em face das irregularidades identificadas no Pregão Eletrônico 7/2018, que, no prazo de 45 (quarenta e cinco) dias:
9.2.1. empreenda os ajustes necessários nos estudos técnicos preliminares que serviram de base para a referida licitação, incorporando a estes, se cabível, as premissas levantadas pela unidade técnica deste Tribunal, as quais estão transcritas no relatório que fundamenta esta decisão e, após, pondere as vantagens e desvantagens de realizar uma nova licitação para a continuidade dos serviços prestados, em vez da prorrogação do Contrato 69/2018, celebrado com a empresa Cast Informática S.A., levando em consideração, para fundamentar sua conclusão, também, as avaliações dos indicadores dos níveis dos serviços prestados até então pela atual contratada;
9.2.2. informe a este Tribunal as medidas adotadas para cumprimento do item acima;
171.	O Ministério da Saúde foi notificado da determinação supra por meio do Ofício 200/2019-TCU/Sefti, de 1/6/2019 (peça 88) , com ciência de comunicação datada em 11/6/2019 (peça 94) .
172.	Em atendimento à decisão supra, o Ministério da Saúde remeteu ao TCU, em 17/7/2019 - portanto, tempestivamente - a documentação constante das peças 100 a 104, dando conta, como já asseverado, da renovação do contrato 69/2018, mas com cláusula condicional de extinção contratual, de modo que, concomitantemente à execução de tal contrato, seria realizada nova licitação e, assim que firmado o novo contrato e decorrido o prazo de transferência de conhecimento, a avença renovada com a empresa Cast seria rescindida (parágrafo 35) .
173.	O MS registra que já está considerando as proposições levantadas pela Sefti e as adotando como base em futuros estudos técnicos similares ao caso, inclusive com repasse de tais premissas às áreas competentes (peça 101, p. 4) .
174.	Lembra, ainda, que os serviços contratados no certame em questão são imprescindíveis para a continuidade de relevantes ações, sistemas e programas geridos pelo MS e, assim, indispensáveis à manutenção da dignidade humana dos cidadãos e da ordem social (peça 101, p. 4) .
175.	Destaca a vantajosidade obtida na execução contratual dos serviços de sustentação em comparação aos de desenvolvimento e manutenção, tanto sob o ponto de vista da economicidade quanto do ponto de vista da qualidade (peça 101, p. 4-5) .
176.	Sobre a economicidade, o MS alega uma economia de R$ 4.329.130,07 até o mês de abril/2019 (peça 101, p. 4-5) . Como foram obtidos dados mais atualizados por ocasião da inspeção, remete-se às análises a respeito da economicidade contratual efetuadas nos parágrafos 22 a 26 e 141 a 147.
177.	Do ponto de vista da qualidade, a unidade jurisdicionada informa que os prazos de entregas de demandas definidas no TR no modelo de PFS pela contratada seriam menores que na modalidade PF (peça 101, p. 5) , o que guarda consonância com o verificado na tabela à peça 6, p. 54.
178.	Conforme já asseverado, nos documentos obtidos na inspeção, verificou-se que, concretamente, o MS acabou optando por renovar apenas o item 1 da avença (desenvolvimento e manutenção) , abandonando, portanto, a execução dos serviços de sustentação previstos no item 2 (parágrafos 44 e 45) .
179.	Sobre tal ponto, entende-se que o órgão acabou adotando medida mais prudente que a anunciada ao TCU (parágrafo 172) , considerando que o item 2 (serviços de sustentação) do contrato possuía diversos aspectos pendentes de análise por parte desta Corte (com efeito, é sobre eles o que se trata na presente instrução) e que com o advento do Acórdão objeto do presente monitoramento, não remanesciam apontados indícios de irregularidades atinentes ao item que acabou efetivamente sendo objeto de renovação contratual, qual seja, o item 1 - desenvolvimento e manutenção (peça 79, p. 3. - parágrafos 154.1 a 154.5) .
180.	Repisa-se ainda que, por ocasião da referida inspeção, procurou-se verificar se o Ministério da Saúde, ao tomar a decisão pela extinção contratual, levou em consideração a comparação entre os níveis de serviços prestados em regime de sustentação e os prestados pelo regime de desenvolvimento e manutenção (parágrafo 36) .
181.	Entretanto, a partir de entrevista com o gestor do Ministério, verificou-se que tais análises não chegaram a ser consubstanciadas na forma documental pela unidade jurisdicionada (parágrafo 37) .
182.	Analisando o que foi apresentado, entende-se que a ausência de documentos formalizados que atestem análise do MS sobre as vantagens e desvantagens de se realizar uma nova licitação (parágrafo anterior) , não traz prejuízo à unidade jurisdicionada no atendimento ao Acórdão objeto de monitoramento.
183.	Diante do exposto, entende-se que o teor das informações prestadas pela unidade jurisdicionada atendem ao requisitado pela determinação sob monitoramento, de modo que se propõe considerá-la cumprida. 
Responsabilização dos gestores
184.	Sobre a participação dos gestores ouvidos, convém relembrar que, conforme item 9.3 do Acórdão 1179/2019-TCU-Plenário, os Srs. Paulo Cesar Kluge, Elmo Raposo Oliveira e Guilherme Telles Ribeiro foram chamados em audiência em razão de sua condição de integrante requisitante da equipe de planejamento da contratação sob análise, integrante técnico da equipe de planejamento da contratação e Diretor do Departamento de Informática do Sistema Único de Saúde, respectivamente.
185.	Convém lembrar que as falhas que remanesceram sem acolhida mesmo após a análise das razões de justificativas são as seguintes:
185.1.	Falha no dimensionamento dos quantitativos estimados do serviço de sustentação de sistemas, restando não atendido, de forma plena, o art. 2º, inciso II, do Decreto 2.271/97 (parágrafos 69 a 82) ;
185.2.	Forma de mensuração e pagamento dos serviços de sustentação não plenamente vinculada a resultados, visto que estes não são sempre atrelados ao produto da atuação da contratada, havendo o não atendimento da Súmula TCU 269 em sua plenitude (parágrafos 83 a 96) ;
185.3.	Ausência de critérios bem definidos para a inclusão e manutenção de sistemas no regime de sustentação, o que pode ter contribuído para a diminuição da economicidade do modelo contratual previsto para o serviço de sustentação, em possível prejuízo ao princípio da economicidade previsto no art. 37 da CF/88 (parágrafos 111 a 117) ;
185.4.	Falha no dimensionamento do requisito da franquia (e, portanto, do preço de referência) e a consequente diminuição da economicidade do modelo contratual para o regime de sustentação (parágrafos 125 a 149) .
186.	Verifica-se, portanto, que são falhas afetas ao planejamento da contratação, encontradas no ETP e no TR.
187.	Assim, em que pese a alegação do Sr. Paulo Cesar Kluge de que não teria participado da definição de requisitos técnicos do certame (parágrafo 64.1) , resgata-se análise constante da instrução que deu origem à sua audiência (peça 71, p. 55-60) , que dá conta de que o responsável, em conjunto com o Sr. Elmo Raposo Oliveira, integram a equipe de planejamento da contratação, tendo sido designados por meio de documento de oficialização da demanda (peça 70, p. 3) , conforme prevê o art. 11 da Instrução Normativa 4/2014 da Secretaria de Logística e Tecnologia da Informação do Ministério do Planejamento, Desenvolvimento e Gestão (IN MP/SLTI 4/2014) . 
188.	Além disso, tais responsáveis elaboraram o ETP (peça 42, p. 15) , e o TR do certame (peça 6, p. 74) , conforme é previsto, respectivamente, nos artigos 12 e 14 da IN MP/SLTI 4/2014.
189.	Assim, entende-se que ambos concorreram para a ocorrência das falhas verificadas na presente instrução.
190.	Além disso, a despeito de o Sr. Guilherme Telles Ribeiro alegar que não colaborou com a definição de requisitos técnicos (parágrafo 68.1) , resgata-se análise constante da instrução que deu origem à sua audiência, que dá conta de que o responsável aprovou o ETP (peça 42, p. 15) e o TR (peça 6, p. 74) contendo os vícios verificados (peça 71, p. 57 a 60) .
191.	Conforme asseverado, o exercício da função de gestor da área de TI requer conhecimento e aplicação das orientações da IN MP/SLTI 4/2014 que, em seu art. 16, inciso II, exige a justificativa adequada dos quantitativos definidos, em seu art. 7º, inciso VIII, veda expressamente adotar métrica que não esteja vinculada aos resultados entregues e em seu art. 19, inciso IV, prevê expressamente que o pagamento será em função dos resultados obtidos (peça 71, p. 57 a 60) .
192.	Assim, entende-se que o referido gestor também concorreu para a ocorrência das falhas verificadas na presente instrução.
193.	Nada obstante, por todo o exposto nas razões de justificativa apresentadas pelos responsáveis, nas considerações constantes do ETP e do TR, bem como nas informações colhidas na inspeção, verifica-se que os gestores buscaram a construção de um modelo contratual inovador para o regime de sustentação, com o intuito de superar os pontos fracos que entendiam ocorrer no regime de desenvolvimento e manutenção, mensurado em PF.
194.	Justamente por possuir um caráter mais inovador, o modelo estava mais propenso a falhas.
195.	Inclusive, tendo consciência do risco que se estava incorrendo de que eventuais falhas ainda não vislumbradas na inovação trazida pelo modelo pudessem repercutir financeiramente em prejuízo aos cofres federais, foi prevista uma análise periódica de vantajosidade financeira para o modelo.
196.	Entende-se que se trata de uma evidência da boa-fé dos gestores envolvidos no sentido de buscarem garantir a não ocorrência de dano ao Erário na utilização do novo modelo.
197.	Verifica-se, ainda, a precaução dos gestores ao descontinuarem o regime de sustentação logo após o advento do Acórdão 1179/2019-TCU-Plenário, mesmo não tendo sido obrigados a tanto. 
198.	Destaca-se, ainda, que não se confirmou dano ao Erário durante o presente trabalho, tampouco dolo por parte dos responsáveis.
199.	Ainda, compreende-se que as falhas constatadas estão ligadas a aspectos inovadores do modelo, notadamente à métrica de mensuração e o requisito da franquia (e, portanto, do preço de referência) - parágrafos 83 a 96 e 125 a 149 -, razão pela qual se afasta a ocorrência de erro grosseiro previsto no art. 28 do Decreto-Lei 4.657/1942 - Lei de Introdução às Normas do Direito Brasileiro.
200.	Diante do exposto, entende-se pela não incidência de qualquer das hipóteses previstas nos incisos I a VII do art. 58 da Lei Orgânica do TCU, não sendo cabível, assim, a aplicação da multa prevista no caput do referido artigo.
Análise das informações sobre o reajuste
201.	Conforme já exposto, a partir de abril de 2019, foi aplicado um reajuste de cerca de 8,28% nos valores unitários da contratação (parágrafos 49 a 51) .
202.	Sobre o tema, o TR prevê, em seu item 6.15, que será admitido o reajuste dos preços dos serviços previstos nos Lotes 1, 2 e 3, desde que solicitado pelas empresas contratadas, e desde que observado o interregno mínimo de um ano, contado, para o primeiro reajuste, a partir da data do orçamento ao qual a proposta se referir (peça 6, p. 58-59) .
203.	Dispõe que tal reajuste se dará com base na variação do Índice Geral de Preços do Mercado - IGP-M e que, caso o índice geral estabelecido seja descontinuado ou substituído ou, ainda, venha a ser criado índice setorial específico para reajustamento de contratos de Tecnologia da Informação a contratante poderá, a seu critério, mediante comunicação prévia às empresas contratadas, substituir o índice de referência vigente (peça 6, p. 58-60) .
204.	A partir da ata do pregão, verifica-se que a proposta foi apresentada pela contratada em 12/4/2018 (peça 114, p. 7-48) , de modo que o interregno de um ano exigido pelo TR restou completado em abril de 2019.
205.	Além disso, em consulta à calculadora do cidadão, disponibilizada pelo Banco Central do Brasil, verifica-se que o índice acumulado do IGP-M no período de abril de 2018 a março de 2019 foi de 8,278640%.
206.	Assim, verifica-se que a entrada em vigor e o valor do índice aplicado estão em consonância com o previsto no TR.
Pedido de vista formulado pela empresa Basis
207.	Conforme já asseverado, a empresa Basis Tecnologia da Informação S.A., representante destes autos, ingressou com pedido de vistas e cópias, para fins de acompanhamento, no presente processo, com base na Lei de Acesso à Informação e no Estatuto da Advocacia (parágrafo 15) .
208.	Verifica-se que o art. 7º do Estatuto da Advocacia prevê, dentre os direitos do advogado, o de:
XIII - examinar, em qualquer órgão dos Poderes Judiciário e Legislativo, ou da Administração Pública em geral, autos de processos findos ou em andamento, mesmo sem procuração, quando não estiverem sujeitos a sigilo ou segredo de justiça, assegurada a obtenção de cópias, com possibilidade de tomar apontamentos;
 (...) 
XV - ter vista dos processos judiciais ou administrativos de qualquer natureza, em cartório ou na repartição competente, ou retirá-los pelos prazos legais.
209.	Por outro lado, o § 1º do mesmo artigo estabelece:
§ 1º Não se aplica o disposto nos incisos XV e XVI:
1) aos processos sob regime de segredo de justiça;
2) quando existirem nos autos documentos originais de difícil restauração ou ocorrer circunstância relevante que justifique a permanência dos autos no cartório, secretaria ou repartição, reconhecida pela autoridade em despacho motivado, proferido de ofício, mediante representação ou a requerimento da parte interessada;
3) até o encerramento do processo, ao advogado que houver deixado de devolver os respectivos autos no prazo legal, e só o fizer depois de intimado.
210.	Por sua vez, o Regimento Interno do TCU (RITCU) estabelece em seu art. 163 a regra geral de que as partes poderão pedir vista ou cópia de peça do processo, mediante solicitação dirigida ao relator.
211.	Verifica-se que no Capítulo VII do Título IV do Regimento Interno, que trata do pedido de vista e de cópia dos autos, não há disposições específicas aplicáveis a advogados que não representam partes no processo, que é do que se trata o presente.
212.	Constata-se, ainda, que o art. 167 do RITCU prevê que não será concedida vista ou fornecida cópia de peças da etapa de instrução antes do seu término, devendo assim ser considerado o momento em que o titular da unidade técnica emitir seu parecer conclusivo (arts. 157, § 3º e 160, § 2º do RITCU) .
213.	Destaque-se que a presente instrução tem por objetivo a proposição de mérito à questão tratada no processo e que, de forma subsequente, serão emitidos os pareceres do diretor e do titular da unidade técnica (secretário) .
214.	Diante do exposto, propõe-se o deferimento do pedido de vistas e cópia dos presentes autos com base no Estatuto da Advocacia (excepcionando as peças porventura gravadas com a chancela de sigilo) , em obediência aos arts. 157, § 3º e 160, § 2º do RITCU.
CONCLUSÃO
215.	As justificativas devem prosperar parcialmente sobre o item 9.3.1 do Acórdão 1179/2019-TCU-Plenário (parágrafos 69 a 123) .
216.	Em decorrência, propõe-se dar ciência ao Ministério da Saúde sobre:
216.1.	o não atendimento pleno do art. 2º, inciso II, do Decreto 2.271/97 no dimensionamento dos quantitativos estimados do serviço de sustentação de sistemas (parágrafos 69 a 82) ;
216.2.	o não atendimento pleno da Súmula TCU 269, uma vez que o modelo de sustentação previsto pelo MS não é integralmente vinculado a resultados, visto que estes não são sempre atrelados ao produto da atuação da contratada (parágrafos 83 a 96) ;
216.3.	a ausência de critérios bem definidos para a inclusão e manutenção de sistemas no regime de sustentação, o que pode ter contribuído para a diminuição da economicidade do modelo contratual previsto para o serviço de sustentação, em possível prejuízo, portanto, ao princípio da economicidade previsto no art. 37 da CF/88 (parágrafos 97 a 119) .
217.	As justificativas dos responsáveis não devem prosperar quanto ao item 9.3.2 do Acórdão 1179/2019-TCU-Plenário (parágrafos 125 a 152) .
218.	Como consequência, propõe-se dar ciência ao órgão sobre o não atendimento do art. 2º, inciso II, do Decreto 2.271/97 no dimensionamento do requisito da franquia (e, portanto, do preço de referência) e a consequente diminuição da economicidade do modelo contratual para o regime de sustentação (parágrafos 133 a 149) .
219.	Em atendimento ao item 9.6 do Acórdão 1179/2019-TCU-Plenário (determinação à Sefti) , conclui-se pela não adequabilidade dos preços contratados para o serviço de sustentação de sistemas, embora não se possa concluir pela ocorrência de dano aos cofres federais (parágrafos 160 e 161) .
220.	Em atendimento ao mesmo item, conclui-se que os indicadores previstos para o serviço de sustentação de sistemas procuram minimamente garantir que os serviços prestados sejam entregues de acordo com os critérios de prazo e conformidade acordados, busquem a satisfação dos usuários e sejam aprimorados ao longo do tempo (parágrafos 162 a 166) .
221.	Quanto ao monitoramento da determinação contida no item 9.2 e subitens do Acórdão 1179/2019-TCU-Plenário, propõe-se considerá-la cumprida (parágrafos 170 a 183) .
222.	Quanto à responsabilização dos gestores envolvidos, propõe-se a não aplicação da multa prevista no art. 58 da Lei Orgânica do TCU (parágrafos 184 a 200) .
223.	Quanto à entrada em vigor e ao valor do índice aplicado no reajuste do valor contratual, conclui-se que estão em consonância com o previsto no TR (parágrafos 201 a 206) .
224.	Por fim, quanto ao pedido de vistas e cópia dos presentes autos formulado pela empresa Basis Tecnologia da Informação S.A, propõe-se o seu deferimento (parágrafos 207 a 214) .
PROPOSTA DE ENCAMINHAMENTO
225.	Ante todo o exposto, submetem-se os autos à consideração superior, propondo:
225.1.	acolher parcialmente as razões de justificativas apresentadas pelos Srs. Paulo Cesar Kluge (CPF: XXX.364.000-XX) , Elmo Raposo Oliveira (CPF: XXX.598.691-XX) e Guilherme Telles Ribeiro (CPF: XXX.083.247-XX) quanto ao item 9.3.1 do Acórdão 1179/2019-TCU-Plenário;
225.2.	rejeitar as razões de justificativas apresentadas pelos Srs. Paulo Cesar Kluge (CPF: XXX.364.000-XX) , Elmo Raposo Oliveira (CPF: XXX.598.691-XX) e Guilherme Telles Ribeiro (CPF: XXX.083.247-XX) quanto ao item 9.3.2 do Acórdão 1179/2019-TCU-Plenário, porém deixando de aplicar-lhes, excepcionalmente, a multa prevista no art. 58 da Lei 8.443/1992;
225.3.	considerar cumprida a determinação contida no item 9.2 e subitens do Acórdão 1179/2019-TCU-Plenário;
225.4.	dar ciência ao Ministério da Saúde (MS) , com fundamento no art. 7º da Resolução-TCU 265/2014, sobre as seguintes impropriedades/falhas identificadas no exame dos atos concernentes ao Pregão Eletrônico 7/2018, com vistas à adoção de providências internas que previnam a ocorrência de outras semelhantes:
225.4.1.	não atendimento pleno do art. 2º, inciso II, do Decreto 2.271/97, no dimensionamento dos quantitativos estimados do serviço de sustentação de sistemas;
225.4.2.	não atendimento pleno da Súmula TCU 269, uma vez que o modelo de sustentação previsto pelo MS não é integralmente vinculado a resultados, visto que estes não são sempre atrelados ao produto da atuação da contratada;
225.4.3.	ausência de critérios bem definidos para a inclusão e manutenção de sistemas no regime de sustentação, o que pode ter contribuído para a diminuição da economicidade do modelo contratual previsto para o serviço de sustentação, em possível prejuízo, portanto, ao princípio da economicidade previsto no art. 37 da CF/88;
225.4.4.	não atendimento do art. 2º, inciso II, do Decreto 2.271/97, no dimensionamento do requisito da franquia (e, portanto, do preço de referência) e a consequente diminuição da economicidade do modelo contratual para o regime de sustentação.
225.5.	deferir, com base no Estatuto da Advocacia (excepcionando as peças porventura gravadas com a chancela de sigilo) , o pedido de vistas e cópia dos presentes autos formulado pela empresa Basis Tecnologia da Informação S.A, em obediência aos arts. 157, § 3º e 160, § 2º do RITCU;
225.6.	dar ciência da decisão que vier a ser proferida à representante, Basis Tecnologia da Informação S.A., à empresa Cast Informática S.A., aos responsáveis ouvidos, ao Ministério da Saúde e à Secretaria de Controle  Externo da Saúde, deste Tribunal, unidade técnica responsável pela apreciação das contas do Ministério da Saúde;
225.7.	arquivar os presentes autos."
	
É o Relatório.

8.1. Henrique Donato Rabelo (130511/OAB-MG) e outros, representando Cast Informática S.A.  
8.2. Albertina de Almeida Noberto (34654/OAB-DF) e outros, representando Basis Tecnologia da Informação S.A.

Não atuou.

REPRESENTAÇÃO COM PEDIDO DE MEDIDA CAUTELAR. CONHECIMENTO. AUSÊNCIA DOS PRESSUPOSTOS PARA CONCESSÃO DE MEDIDA CAUTELAR. OUTROS INDÍCIOS DE IRREGULARIDADE ALÉM DOS INFORMADOS PELO REPRESENTANTE. PROCEDÊNCIA PARCIAL. AUDIÊNCIAS. DETERMINAÇÕES. ACOLHIMENTO PARCIAL DE PARTE DAS RAZÕES DE JUSTIFICATIVAS. REJEIÇÃO DE OUTRA PARTE. ATENDIMENTO INTEGRAL ÀS DETERMINAÇÕES. AUSÊNCIA DE DANO AO ERÁRIO. ADOÇÃO DE MEDIDAS PREVENTIVAS. CARACTERIZAÇÃO DE BOA-FÉ. NÃO CARACTERIZAÇÃO DE ERRO GROSSEIRO. CIÊNCIAS.

REPRESENTAÇÃO (REPR)

Secretaria de Fiscalização de Tecnologia da Informação (Sefti).

Cuidam os autos da representação, com pedido de medida cautelar, formulada pela empresa Basis Tecnologia da Informação S.A., CNPJ 11.777.162/0001-57, a respeito de possíveis irregularidades no Pregão Eletrônico (PE) 7/2018, realizado pelo Ministério da Saúde (MS) , cujo objeto é o registro de preços para contratação de empresa especializada na prestação de serviços de tecnologia da informação (TI) envolvendo desenvolvimento, manutenção e documentação de sistemas informatizados, apoio à garantia e controle da qualidade do produto e do processo de produção de software e aferição de sistemas em pontos de função (PF) . 
2. 	De plano, ressalto que o conhecimento da presente representação e as análises quanto ao mérito das questões envolvidas, inclusive no tocante à medida cautelar solicitada, já foram realizadas em etapas processuais anteriores, resultando nos Acórdão 2383/2018-TCU-Plenário e 1.179/2019-TCU-Plenário, ambos de minha relatoria. 
3.	Na ocasião do Acórdão 1179/2019-TCU-Plenário, foram identificadas outras irregularidades além das arguidas pela representante, as quais foram objeto das audiências e determinações que transcrevo a seguir, cujo atendimento e respostas apresentadas são examinadas neste momento:
9.2. determinar ao Ministério da Saúde, com fundamento no art. 250, inciso II, do RI/TCU, em face das irregularidades identificadas no Pregão Eletrônico 7/2018, que, no prazo de 45 (quarenta e cinco) dias: 
9.2.1. empreenda os ajustes necessários nos estudos técnicos preliminares que serviram de base para a referida licitação, incorporando a estes, se cabível, as premissas levantadas pela unidade técnica deste Tribunal, as quais estão transcritas no relatório que fundamenta esta decisão e, após, pondere as vantagens e desvantagens de realizar uma nova licitação para a continuidade dos serviços prestados, em vez da prorrogação do Contrato 69/2018, celebrado com a empresa Cast Informática S.A., levando em consideração, para fundamentar sua conclusão, também, as avaliações dos indicadores dos níveis dos serviços prestados até então pela atual contratada; 
9.2.2. informe a este Tribunal as medidas adotadas para cumprimento do item acima; 
9.3. realizar a audiência do Sr. Paulo Cesar Kluge (CPF: 907.364.000-87) , na condição de integrante requisitante da equipe de planejamento da contratação, do Sr. Elmo Raposo Oliveira (CPF: 512.598.691-72) , na condição de integrante técnico da equipe de planejamento da contratação, e do Sr. Guilherme Telles Ribeiro (CPF: 763.083.247-87) , na condição de Diretor do Departamento de Informática do Sistema Único de Saúde - SUS, com fundamento no art. 250, inciso IV, c/c o art. 237, parágrafo único, do RI/TCU, para que, no prazo de quinze dias, apresentem razões de justificativa por terem elaborado os estudos técnicos preliminares e o Termo de Referência do Pregão Eletrônico 7/2018 do Ministério da Saúde contendo os seguintes indícios de irregularidade: 
9.3.1. justificativas insuficientes para os quantitativos estimados do serviço de sustentação de sistemas, métrica de mensuração e pagamento não vinculada aos resultados efetivamente entregues e falhas na definição dos mecanismos de gestão contratual, resultando em alto risco de danos ao Erário na execução do contrato, em afronta ao princípio da eficiência insculpido no caput do art. 37 da Constituição Federal, c/c o art. 6º, inciso IX, alíneas "e" e "f", e art. 7º, § 4º, da Lei 8.666/1993, c/c art. 2º, caput e parágrafo único, inciso VII, da Lei 9.784/1999 c/c art. 7º, inciso VIII, art. 16, inciso II, e art. 19, inciso IV, da IN MP/SLTI 4/2014 e à Súmula - TCU 269; 
9.3.2. estimativa inadequada do quantitativo (percentual) da franquia e do preço de referência do serviço de sustentação de que trata o item 2 do lote 1 do pregão, sem análise de possíveis alternativas mais econômicas, elevando o risco de danos ao Erário durante a execução contratual, em afronta ao princípio da eficiência previsto no caput do art. 37 da Constituição Federal c/c o art. 6º, inciso IX, alínea "c" e art. 15, inciso V, da Lei 8.666/1993, c/c art. 2º, caput e parágrafo único, inciso VII, da Lei 9.784/1999 c/c art. 16, inciso II, e art. 19, inciso IV, da IN MP/SLTI 4/2014 e à Súmula - TCU 269;
 (...) 
9.6. determinar à Secretaria de Fiscalização de Tecnologia da Informação (Sefti) que se pronuncie sobre a adequabilidade dos preços contratados e sobre a qualidade dos indicadores previstos para mensurar os níveis de serviço prestado.
4.	Desde já, antecipo minha anuência às conclusões e propostas de encaminhamento da Secretaria de Fiscalização de Tecnologia da Informação (Sefti) , cujos fundamentos incorporo às minhas razões de decidir, sem prejuízo de tecer breves comentários sobre alguns pontos que considero de maior relevância.
5.	Em relação à determinação constante do item 9.2, verifico que a Sefti, apropriadamente, concluiu que o regime de sustentação, objeto da presente discussão, já não estava mais sendo utilizado, de modo que os sistemas do órgão estavam sendo mantidos pelo regime de pontos de função desde agosto de 2019, preponderantemente em decorrência da insegurança jurídica gerada pela discussão no âmbito desta Corte de Contas nos presentes autos.
6.	Ratifico, também, constatação da Sefti de que o MS tem mantido um controle sistemático para avaliar a forma mais vantajosa de mensuração e remuneração do serviço prestado, que leva em conta fatores financeiros e de risco. Em relação ao fator financeiro, me alinho à conclusão da área técnica deste Tribunal no sentido de que a atual sistemática adotada pela Pasta da Saúde possibilitou até então uma economia de R$ 3.608.514,87.
7.	Ademais, concordo com a unidade instrutiva no sentido de que as fórmulas de cálculo dos indicadores de níveis de serviço estavam alinhadas à finalidade prevista para cada um deles, e vinham sendo aperfeiçoadas para utilização em futuras contratações, bem como o resultado de suas medições vinha sendo acompanhado pelo MS o que, inclusive, gerava glosas quando revelava o não alcance de padrões mínimos estabelecidos no referido Termo de Referência.
8.	Registro, por fim, ao encontro da Sefti, que com vistas a mitigar o risco da não prestação dos serviços, haja vista sua essencialidade às atribuições da Pasta, o MS prorrogou apenas o item 1 (desenvolvimento e manutenção) do ajuste em tela (Contrato 69/2018) , abandonando, portanto, a execução dos serviços de sustentação previstos no item 2, os quais se discutiam nestes autos. Anoto, ainda, que concomitantemente à execução de tal contrato, o Ministério prevê realizar nova licitação e, assim que firmado o novo contrato e decorrido o prazo de transferência de conhecimento, a avença renovada com a empresa Cast será rescindida.
9.	Isso posto, considero cumprida a determinação constante no item 9.2 do decisum monitorado.
10.	Quanto às audiências realizadas, concordo com a unidade instrutora quando entende que as razões de justificativas apresentadas esclarecem apenas parte dos indícios de irregularidade apontados, pois verificou-se que, de fato, as métricas de mensuração e pagamento estão, em alguma medida, vinculadas a resultado (item 9.3.1 do acórdão) .
11.	Por outro lado, considero que os argumentos não foram capazes de justificar a estimativa do quantitativo (percentual) da franquia e do preço de referência do serviço de sustentação de que trata o item 2 do lote 1 do pregão (item 9.3.2 do acórdão) .
12.	No tocante à determinação constante no item 9.3 do acórdão, anuo ao entendimento da Sefti em considerar que, uma vez que a estimativa da franquia não fora realizada a partir de critérios técnicos justificáveis, tal ponto impactou negativamente a economicidade do modelo contratual, já que o custo da franquia é um dos componentes que formam o preço estimado para o Ponto de Função Sustentado. 
13.	Diante disso, concluo pela não adequabilidade dos preços contratados para este serviço. Todavia, na linha do aduzido pela especializada em TI, friso que não é possível concluir pela ocorrência de dano aos cofres federais, uma vez que, conforme expus anteriormente neste voto, o modelo atualmente empregado acabou se revelando vantajoso financeiramente, se comparado ao regime tradicional de desenvolvimento e manutenção.
14.	Assim, tendo em vista a ausência de caracterização de dano ao erário e ponderando que os gestores buscaram a construção de um modelo contratual inovador para o regime de sustentação, com o intuito de superar os pontos fracos que entendiam ocorrer no regime de desenvolvimento e manutenção, mensurado em Ponto de Função, acolho a proposta da Sefti de dar ciência das impropriedades verificadas, porém deixar de aplicar aos responsáveis eventual penalidade.
15.	Destaco que, justamente por possuir um caráter inovador, o modelo estava mais propenso a falhas, não sendo possível, portanto, caracterizar erro grosseiro, nos termos do art. 28 do Decreto-Lei 4.657/1942 (Lei de Introdução às Normas do Direito Brasileiro) . 
16.	Inclusive, tendo consciência do risco que se estava incorrendo de que eventuais falhas ainda não vislumbradas na inovação trazida pelo modelo pudessem repercutir financeiramente em prejuízo aos cofres federais, o MS tem realizado uma análise periódica de vantajosidade financeira para o modelo.
17.	Acrescento, ainda, que a ação preventiva adotada pelos gestores do Ministério da Saúde, ao descontinuarem o regime de sustentação logo após o advento do Acórdão 1179/2019-TCU-Plenário, de modo a se atender às preocupações discutidas nestes autos, se trata de uma clara evidência de boa-fé no sentido de buscarem garantir a não ocorrência de dano ao Erário na utilização do novo modelo.
18.	Por derradeiro, no que respeita ao pedido de vistas e cópia dos presentes autos formulado pela empresa Basis Tecnologia da Informação S.A, acolho a proposta de deferimento formulada pela Sefti, à exceção das peças eventualmente gravadas com a chancela de sigilo.
Ante todo o exposto, VOTO por que este Colegiado aprove a minuta de acórdão que ora submeto à apreciação.
 
TCU, Sala das Sessões Ministro Luciano Brandão Alves de Souza, em 17 de junho de 2020.
Ministro JOÃO AUGUSTO RIBEIRO NARDES 
Relator